---
format:
  revealjs:
    slide-number: true
    theme: [default, ../theme/presentation_theme.scss, ../theme/presentation_components.scss]
    embed-resources: true
    preview-links: false
    output-file: "presentation"
    output-ext: "html"
    highlight-style: github-light
    include-in-header: "../theme/fonts-include.html"
filters:
  - ../theme/rn-shorthand.lua
  - ../_extensions/EmilHvitfeldt/roughnotation/rough.lua
---

```{r}
#| label: setup
#| include: false
options(htmltools.dir.version = FALSE)
knitr::opts_chunk$set(
  fig.width = 7,
  fig.height = 5,
  fig.align = "center",
  out.width = "100%"
)

library(here)

here::i_am("Presentation/presentation.qmd")

path_materials <-
  "Presentation/Materials"

dir.create(
  here::here(path_materials),
  recursive = TRUE,
  showWarnings = FALSE
)

include_local_figure <- function(data_source) {
  knitr::include_graphics(
    path = here::here(
      path_materials,
      data_source
    ),
    error = TRUE
  )
}

source(here::here("R", "save_local_figure.R"))

barvy <-
  c(
    data = "#8A8A8A",
    model = "#5D2890",
    interpretace = "#F3A712"
  )

data(iris)

data_kosatce <-
  data.frame(
    sirka_listku = iris$Petal.Width,
    delka_listku = iris$Petal.Length,
    druh = iris$Species
  )

mod_listky <-
  lm(
    formula = delka_listku ~ sirka_listku,
    data = data_kosatce
  )

vec_odhadnuta_delka <-
  fitted(mod_listky)

vec_rezidua <-
  resid(mod_listky)

data_rezidua <-
  data.frame(
    odhadnuta_delka = vec_odhadnuta_delka,
    reziduum = vec_rezidua,
    druh = data_kosatce$druh
  )

vybrane_indexy <-
  c(1, 58, 71, 101)

data4 <-
  data_kosatce[
    vybrane_indexy,
    c("sirka_listku", "delka_listku")
  ]

a0 <- 1.1
b0 <- 2.2

data4$odhadnuta_delka <-
  a0 + b0 * data4$sirka_listku

data4$residuum <-
  data4$delka_listku - data4$odhadnuta_delka

priklad_index <-
  4

kandidati <-
  data.frame(
    model = c("A", "B", "C"),
    a = c(0.5, 1.1, 1.7),
    b = c(1.8, 2.2, 2.6)
  )

kandidati$SSE4 <-
  purrr::map_dbl(
    .x = seq_len(nrow(kandidati)),
    .f = ~ {
      sum(
        (
          data4$delka_listku -
            (
              kandidati$a[.x] +
                kandidati$b[.x] * data4$sirka_listku
            )
        )^2
      )
    }
  )
```

```{r}
#| label: dynamic-link-generation
#| include: false
project_name <-
  basename(here::here())

display_name <-
  paste("Biostatistika", "-", project_name)

github_url <-
  paste0(
    "https://github.com/CUNI-NATUR-Biostatistics/",
    project_name
  )

slides_url <-
  paste0(
    "https://CUNI-NATUR-Biostatistics.github.io/",
    project_name,
    "/"
  )
```

## Lineární model s jedním numerickým prediktorem

<br>

::: {.text-color-white .text-font-heading .text-size-heading .text-bold}
`r display_name`
:::

<br>

[👤](https://ondrejmottl.github.io/) Ondřej Mottl

[Moodle](https://dl2.cuni.cz/course/view.php?id=106)

## Naše biologická otázka

::: {.box-question}
[Chceme odhadnout velikost změny]{.panel-title}

**Mají širší korunní lístky kosatců také větší délku — a pokud ano, o kolik?**
:::

<br>

::: {.text-center}
150 květů · dvě měření v centimetrech · jeden první model
:::

::: {.notes}
Otevírám výzkumnou otázkou ještě před výsledky učení. Nechám studenty krátce odhadnout směr vztahu a zeptám se, jaký typ odpovědi by od modelu potřebovali. Otázka pak zůstává páteří celé prezentace.
:::

## Výsledky učení

Po absolvování této přednášky budete schopni:

::: {.incremental}
- převést biologickou otázku na modelovou otázku s odezvou a prediktorem
- fitovat model `lm(y ~ x)` a interpretovat směr i velikost efektu
- vysvětlit, co je residuum a co říká o konkrétním pozorování
- přečíst základní graf residuí a rozpoznat, že model něco systematicky nezachytil
:::

::: {.notes}
Výsledky učení navážu přímo na úvodní otázku. Zdůrazním, že dnešním cílem není p-hodnota ani interval spolehlivosti; ty přijdou v následující lekci.
:::

## Minule jsme skončili tady

```{r}
#| label: vytvorit-navaznost-na-l02
#| include: false
#| message: false
#| warning: false
data_tucnaci <-
  palmerpenguins::penguins[
    !is.na(palmerpenguins::penguins$flipper_length_mm) &
      !is.na(palmerpenguins::penguins$body_mass_g),
    c("flipper_length_mm", "body_mass_g")
  ]

plot_navaznost_l02 <-
  ggplot2::ggplot(
    data = data_tucnaci,
    mapping = ggplot2::aes(
      x = flipper_length_mm,
      y = body_mass_g
    )
  ) +
  ggplot2::geom_point(
    color = barvy["data"],
    alpha = 0.55,
    size = 2.2
  ) +
  ggplot2::geom_smooth(
    method = "lm",
    formula = y ~ x,
    se = FALSE,
    color = barvy["model"],
    linewidth = 1.3
  ) +
  ggplot2::labs(
    x = "Délka ploutve (mm)",
    y = "Tělesná hmotnost (g)"
  ) +
  ggplot2::theme_minimal(base_size = 11)

save_local_figure(
  plot = plot_navaznost_l02,
  filename = "navaznost_l02.png"
)
```

```{r}
#| label: zobrazit-navaznost-na-l02
#| echo: false
include_local_figure("navaznost_l02.png")
```

::: {.notes}
Toto je přímá návaznost na závěr L02. Připomenu pouze: bodový graf ukazuje směr a rozptýlení, korelace shrne směr a těsnost. Graf znovu neanalyzuji.
:::

## Co přidá model?

:::: {.columns}

::: {.column width="48%"}
::: {.panel-result}
[Co už umíme]{.panel-title}

- vztah zobrazit
- popsat jeho směr
- shrnout jeho těsnost korelací
:::
:::

::: {.column width="52%"}
::: {.panel-question}
[Co ještě potřebujeme]{.panel-title}

**O kolik** se typicky změní odezva, když se prediktor zvýší o jednu jednotku?
:::
:::

::::

::: {.takeaway-strip}
Tato lekce přidá velikost efektu. Nejistotu odhadu přidáme v následující lekci.
:::

## Která proměnná má kterou roli?

::: {.card-question}
::: {.card-title}
Otázka
:::

Chceme odhadovat **délku** korunního lístku podle jeho **šířky**. Co je odezva?
:::

:::: {.columns}

::: {.column width="50%"}
::: {.panel-olive}
**A)** šířka korunního lístku
:::
:::

::: {.column width="50%"}
::: {.panel-indigo}
[**B)** délka korunního lístku]{.rn-box-indigo}
:::
:::

::::

::: {.takeaway-strip}
Když nehlasujeme: napište „odezva = …, prediktor = …“ a doplňte názvy obou měření.
:::

::: {.notes}
Nechám 20 sekund na volbu a krátké zdůvodnění sousedovi. Odezva je délka, prediktor šířka. Zároveň upozorním, že na rozdíl od korelace už role os nejsou zaměnitelné.
:::

## Nejprve jeden květ

```{r}
#| label: vytvorit-jeden-kvet
#| include: false
#| message: false
#| warning: false
plot_jeden_kvet <-
  ggplot2::ggplot(
    data = data_kosatce[1, ],
    mapping = ggplot2::aes(
      x = sirka_listku,
      y = delka_listku
    )
  ) +
  ggplot2::geom_point(
    color = barvy["data"],
    size = 5
  ) +
  ggplot2::coord_cartesian(
    xlim = c(0, 2.7),
    ylim = c(0, 7.2)
  ) +
  ggplot2::labs(
    x = "Šířka korunního lístku (cm)",
    y = "Délka korunního lístku (cm)"
  ) +
  ggplot2::theme_minimal(base_size = 11)

save_local_figure(
  plot = plot_jeden_kvet,
  filename = "jeden_kvet.png"
)
```

```{r}
#| label: zobrazit-jeden-kvet
#| echo: false
include_local_figure("jeden_kvet.png")
```

## Přidáme další tři květy

```{r}
#| label: vytvorit-ctyri-kvety
#| include: false
#| message: false
#| warning: false
plot_ctyri_kvety <-
  ggplot2::ggplot(
    data = data_kosatce[vybrane_indexy, ],
    mapping = ggplot2::aes(
      x = sirka_listku,
      y = delka_listku
    )
  ) +
  ggplot2::geom_point(
    color = barvy["data"],
    size = 5
  ) +
  ggplot2::coord_cartesian(
    xlim = c(0, 2.7),
    ylim = c(0, 7.2)
  ) +
  ggplot2::labs(
    x = "Šířka korunního lístku (cm)",
    y = "Délka korunního lístku (cm)"
  ) +
  ggplot2::theme_minimal(base_size = 11)

save_local_figure(
  plot = plot_ctyri_kvety,
  filename = "ctyri_kvety.png"
)
```

```{r}
#| label: zobrazit-ctyri-kvety
#| echo: false
include_local_figure("ctyri_kvety.png")
```

## Co čekáte ve všech datech?

::: {.card-question}
::: {.card-title}
Předpověď
:::

Jak bude vypadat vztah mezi šířkou a délkou korunního lístku u všech 150 květů?
:::

:::: {.columns}

::: {.column width="33%"}
::: {.panel-olive}
**A)** téměř bez vztahu
:::
:::

::: {.column width="34%"}
::: {.panel-indigo}
[**B)** zřetelně rostoucí vztah]{.rn-circle-orange}
:::
:::

::: {.column width="33%"}
::: {.panel-orange}
**C)** zřetelně klesající vztah
:::
:::

::::

::: {.takeaway-strip}
Když nehlasujeme: zvolte A/B/C a napište jednu větu, podle čeho byste svoji předpověď v grafu poznali.
:::

::: {.notes}
Po individuální volbě studenti krátce přesvědčí souseda. Odpověď zatím neoznačuji.
:::

## Všech 150 květů

```{r}
#| label: vytvorit-bodovy-graf-kosatcu
#| include: false
#| message: false
#| warning: false
plot_data_kosatce <-
  ggplot2::ggplot(
    data = data_kosatce,
    mapping = ggplot2::aes(
      x = sirka_listku,
      y = delka_listku
    )
  ) +
  ggplot2::geom_point(
    color = barvy["data"],
    alpha = 0.72,
    size = 2.7
  ) +
  ggplot2::scale_x_continuous(
    limits = c(0, 2.7),
    expand = ggplot2::expansion(mult = c(0, 0.03))
  ) +
  ggplot2::scale_y_continuous(
    limits = c(0, 7.2),
    expand = ggplot2::expansion(mult = c(0, 0.03))
  ) +
  ggplot2::labs(
    x = "Šířka korunního lístku (cm)",
    y = "Délka korunního lístku (cm)"
  ) +
  ggplot2::theme_minimal(base_size = 11)

save_local_figure(
  plot = plot_data_kosatce,
  filename = "data_kosatce.png"
)
```

```{r}
#| label: zobrazit-bodovy-graf-kosatcu
#| echo: false
include_local_figure("data_kosatce.png")
```

## Co z grafu zatím můžeme říct?

:::: {.columns}

::: {.column width="58%"}
```{r}
#| label: zobrazit-bodovy-graf-kosatcu-znovu
#| echo: false
include_local_figure("data_kosatce.png")
```
:::

::: {.column width="42%"}
::: {.panel-result}
[Co vidíme]{.panel-title}

- vztah je rostoucí
- kolem trendu zůstává variabilita
- jednotlivé květy neleží na jedné přímce
:::

::: {.panel-question}
[Co ještě nevíme]{.panel-title}

O kolik se odhadnutá délka změní při zvýšení šířky o 1 cm?
:::
:::

::::

## Která z mnoha přímek je správná?

```{r}
#| label: vytvorit-animaci-mnoha-primek
#| include: false
#| message: false
#| warning: false
data_animace_primek <-
  data.frame(
    a = c(0.2, 0.5, 0.8, 1.1, 1.4, 1.7, 1.4, 1.1, 0.8, 0.5),
    b = c(2.5, 2.3, 2.1, 1.9, 1.7, 1.5, 1.8, 2.1, 2.4, 2.5)
  )

vec_soubory_animace_primek <-
  purrr::map_chr(
    .x = seq_len(nrow(data_animace_primek)),
    .f = function(i) {
      soubor_snimku <-
        tempfile(fileext = ".png")

      graf_snimku <-
        plot_data_kosatce +
        ggplot2::geom_abline(
          intercept = data_animace_primek$a[i],
          slope = data_animace_primek$b[i],
          color = barvy["model"],
          linewidth = 1.4
        ) +
        ggplot2::theme(legend.position = "none") +
        ggview::canvas(
          width = 1200,
          height = 750,
          units = "px"
        )

      ggview::save_ggplot(
        plot = graf_snimku,
        file = soubor_snimku
      )

      soubor_snimku
    }
  )

save_local_gif(
  frame_files = vec_soubory_animace_primek,
  filename = "mnoho_primek.gif",
  fps = 1
)

unlink(vec_soubory_animace_primek)
```

```{r}
#| label: zobrazit-animaci-mnoha-primek
#| echo: false
#| out-width: 82%
include_local_figure("mnoho_primek.gif")
```

::: {.panel-olive}
[Diskuze se sousedem — 30 s]{.panel-title}

Sledujte jeden cyklus. Podle čeho byste mezi přímkami rozhodli?
:::

::: {.notes}
Animace ukazuje vždy právě jednu přímku, aby se graf nezměnil v barevnou spleť. Po jednom cyklu ji zastavím otázkou: podle čeho byste poznali, že je jedna z nich lepší než ostatní?
:::

## Tři kandidátní přímky

```{r}
#| label: vytvorit-kandidatni-primky
#| include: false
#| message: false
#| warning: false
plot_kandidatni_primky <-
  plot_data_kosatce +
  ggplot2::geom_abline(
    data = kandidati,
    mapping = ggplot2::aes(
      intercept = a,
      slope = b,
      color = model
    ),
    linewidth = 1.25
  ) +
  ggplot2::scale_color_manual(
    values = c(
      A = "#8A8A8A",
      B = "#5D2890",
      C = "#F3A712"
    )
  ) +
  ggplot2::labs(color = "Přímka") +
  ggplot2::theme(
    legend.position = "inside",
    legend.position.inside = c(0.88, 0.22)
  )

save_local_figure(
  plot = plot_kandidatni_primky,
  filename = "kandidatni_primky.png"
)
```

```{r}
#| label: zobrazit-kandidatni-primky
#| echo: false
include_local_figure("kandidatni_primky.png")
```

## Kterou přímku byste vybrali?

```{r}
#| label: zobrazit-kandidatni-primky-pro-hlasovani
#| echo: false
#| out-width: 72%
include_local_figure("kandidatni_primky.png")
```

::: {.takeaway-strip}
Když nehlasujeme: zvolte A/B/C a napište, podle čeho posuzujete „nejlepší“ přímku.
:::

::: {.notes}
Nechám hlasovat, ale zatím nepotvrdím odpověď. Přijmu intuitivní argument „body jsou jí celkově nejblíže“ a proměním ho v potřebu reziduí.
:::

## Co se změní, když přímku posuneme?

```{r}
#| label: vytvorit-intercepty
#| include: false
#| message: false
#| warning: false
data_intercepty <-
  data.frame(
    a = c(0.5, 1.1, 1.7),
    b = 2.2,
    popisek = c("a = 0,5", "a = 1,1", "a = 1,7")
  )

plot_intercepty <-
  plot_data_kosatce +
  ggplot2::geom_abline(
    data = data_intercepty,
    mapping = ggplot2::aes(
      intercept = a,
      slope = b,
      color = popisek
    ),
    linewidth = 1.2
  ) +
  ggplot2::scale_color_manual(
    values = c(
      "a = 0,5" = "#8A8A8A",
      "a = 1,1" = "#5D2890",
      "a = 1,7" = "#F3A712"
    )
  ) +
  ggplot2::labs(color = "Intercept")

save_local_figure(
  plot = plot_intercepty,
  filename = "intercepty.png"
)
```

```{r}
#| label: zobrazit-intercepty
#| echo: false
include_local_figure("intercepty.png")
```

::: {.takeaway-strip}
Intercept $a$ posouvá přímku nahoru nebo dolů.
:::

## Co se změní, když přímku nakloníme?

```{r}
#| label: vytvorit-sklony
#| include: false
#| message: false
#| warning: false
data_sklony <-
  data.frame(
    a = 1.1,
    b = c(1.8, 2.2, 2.6),
    popisek = c("b = 1,8", "b = 2,2", "b = 2,6")
  )

plot_sklony <-
  plot_data_kosatce +
  ggplot2::geom_abline(
    data = data_sklony,
    mapping = ggplot2::aes(
      intercept = a,
      slope = b,
      color = popisek
    ),
    linewidth = 1.2
  ) +
  ggplot2::scale_color_manual(
    values = c(
      "b = 1,8" = "#8A8A8A",
      "b = 2,2" = "#5D2890",
      "b = 2,6" = "#F3A712"
    )
  ) +
  ggplot2::labs(color = "Sklon")

save_local_figure(
  plot = plot_sklony,
  filename = "sklony.png"
)
```

```{r}
#| label: zobrazit-sklony
#| echo: false
include_local_figure("sklony.png")
```

::: {.takeaway-strip}
Sklon $b$ říká, jak rychle se mění odhadnutá délka s rostoucí šířkou.
:::

## Dvě čísla popíší každou přímku

::: {.text-center .text-size-heading1}
$$
\text{odhadnutá délka}
=
a + b \cdot \text{šířka}
$$
:::

:::: {.columns}

::: {.column width="50%"}
::: {.panel-olive}
**$a$ — intercept**

Kde přímka začíná při šířce 0 cm.
:::
:::

::: {.column width="50%"}
::: {.panel-indigo}
**$b$ — sklon**

Změna odhadnuté délky při zvýšení šířky o 1 cm.
:::
:::

::::

::: {.notes}
Název parametrů přichází až po dvojici vizuálních manipulací. Vzorec zde pouze pojmenuje to, co už studenti viděli.
:::

## Co přímka odhaduje pro jeden květ?

```{r}
#| label: vytvorit-odhad-jednoho-kvetu
#| include: false
#| message: false
#| warning: false
data_jeden_odhad <-
  data4[priklad_index, ]

plot_odhad_jednoho_kvetu <-
  ggplot2::ggplot(
    data = data_jeden_odhad,
    mapping = ggplot2::aes(
      x = sirka_listku,
      y = delka_listku
    )
  ) +
  ggplot2::geom_abline(
    intercept = a0,
    slope = b0,
    color = barvy["model"],
    linewidth = 1.3
  ) +
  ggplot2::geom_point(
    color = barvy["data"],
    size = 5
  ) +
  ggplot2::geom_point(
    mapping = ggplot2::aes(y = odhadnuta_delka),
    color = barvy["model"],
    size = 5,
    shape = 18
  ) +
  ggplot2::coord_cartesian(
    xlim = c(0, 2.7),
    ylim = c(0, 7.2)
  ) +
  ggplot2::labs(
    x = "Šířka korunního lístku (cm)",
    y = "Délka korunního lístku (cm)"
  ) +
  ggplot2::theme_minimal(base_size = 11)

save_local_figure(
  plot = plot_odhad_jednoho_kvetu,
  filename = "odhad_jednoho_kvetu.png"
)
```

```{r}
#| label: zobrazit-odhad-jednoho-kvetu
#| echo: false
include_local_figure("odhad_jednoho_kvetu.png")
```

::: {.notes}
Šedý bod je naměřená délka, fialový kosočtverec je odhad přímky při stejné šířce. Zatím neříkám „residuum“.
:::

## Mezi měřením a odhadem zůstává rozdíl

```{r}
#| label: vytvorit-reziduum-jednoho-kvetu
#| include: false
#| message: false
#| warning: false
plot_reziduum_jednoho_kvetu <-
  plot_odhad_jednoho_kvetu +
  ggplot2::geom_segment(
    mapping = ggplot2::aes(
      xend = sirka_listku,
      yend = odhadnuta_delka
    ),
    color = barvy["interpretace"],
    linewidth = 2
  )

save_local_figure(
  plot = plot_reziduum_jednoho_kvetu,
  filename = "reziduum_jednoho_kvetu.png"
)
```

```{r}
#| label: zobrazit-reziduum-jednoho-kvetu
#| echo: false
include_local_figure("reziduum_jednoho_kvetu.png")
```

::: {.fragment .takeaway-strip}
Tento svislý rozdíl nazýváme **residuum**.
:::

## Jaké znaménko má residuum?

::: {.card-question}
::: {.card-title}
Rozhodněte podle obrázku
:::

Naměřená délka šedého bodu leží **pod** odhadem modelu. Residuum je:
:::

:::: {.columns}

::: {.column width="33%"}
::: {.panel-olive}
**A)** kladné
:::
:::

::: {.column width="34%"}
::: {.panel-indigo}
[**B)** záporné]{.rn-circle-orange}
:::
:::

::: {.column width="33%"}
::: {.panel-orange}
**C)** nulové
:::
:::

::::

::: {.takeaway-strip}
Když nehlasujeme: doplňte „naměřená − odhadnutá = …“, včetně znaménka.
:::

::: {.notes}
Správně B. Nechám studenty nejprve použít slovní pořadí naměřená minus odhadnutá; symbolický zápis přijde až na dalším slidu.
:::

## Residuum pro jeden konkrétní květ

Pro šířku **`r data4$sirka_listku[priklad_index]` cm** odhaduje přímka délku:

$$
`r a0` + `r b0` \cdot `r data4$sirka_listku[priklad_index]`
=
`r round(data4$odhadnuta_delka[priklad_index], 2)`\ \text{cm}
$$

Naměřili jsme **`r data4$delka_listku[priklad_index]` cm**, takže:

$$
`r data4$delka_listku[priklad_index]` - `r round(data4$odhadnuta_delka[priklad_index], 2)`
=
`r round(data4$residuum[priklad_index], 2)`\ \text{cm}
$$

::: {.fragment .blockquote}
Obecně: $e_i = y_i - \hat{y}_i$
:::

## Residua očekáváme i u užitečného modelu

::: {.text-center .text-size-heading1 .text-bold}
Biologická variabilita nezmizí jen proto, že jsme nakreslili přímku.
:::

<br>

::: {.text-center}
Model nemusí trefit každý květ přesně. Potřebujeme ale zjistit, zda chyby působí náhodně, nebo zda v nich zůstává vzor.
:::

## Stejný rozdíl pro čtyři květy

```{r}
#| label: vytvorit-rezidua-ctyr-kvetu
#| include: false
#| message: false
#| warning: false
plot_rezidua_ctyr_kvetu <-
  ggplot2::ggplot(
    data = data4,
    mapping = ggplot2::aes(
      x = sirka_listku,
      y = delka_listku
    )
  ) +
  ggplot2::geom_abline(
    intercept = a0,
    slope = b0,
    color = barvy["model"],
    linewidth = 1.3
  ) +
  ggplot2::geom_segment(
    mapping = ggplot2::aes(
      xend = sirka_listku,
      yend = odhadnuta_delka
    ),
    color = barvy["interpretace"],
    linewidth = 1.5
  ) +
  ggplot2::geom_point(
    color = barvy["data"],
    size = 4
  ) +
  ggplot2::coord_cartesian(
    xlim = c(0, 2.7),
    ylim = c(0, 7.2)
  ) +
  ggplot2::labs(
    x = "Šířka korunního lístku (cm)",
    y = "Délka korunního lístku (cm)"
  ) +
  ggplot2::theme_minimal(base_size = 11)

save_local_figure(
  plot = plot_rezidua_ctyr_kvetu,
  filename = "rezidua_ctyr_kvetu.png"
)
```

```{r}
#| label: zobrazit-rezidua-ctyr-kvetu
#| echo: false
include_local_figure("rezidua_ctyr_kvetu.png")
```

## Jak porovnat celé přímky?

::: {.incremental}
1. Pro každý květ změříme residuum.
2. Residua umocníme, aby se kladné a záporné rozdíly nevyrušily.
3. Čtverce sečteme do jednoho čísla: **SSE**.
:::

<br>

::: {.fragment .takeaway-strip}
Menší SSE znamená, že body leží celkově blíže přímce.
:::

## Když se přímka mění, mění se i chyby

```{r}
#| label: vytvorit-animaci-ctvercu-rezidui
#| include: false
#| message: false
#| warning: false
data_uzly_animace_sse <-
  data.frame(
    snimek = c(1, 4, 7, 10, 13),
    a = c(0.5, 1.1, 1.7, 1.1, 0.5),
    b = c(1.8, 2.2, 2.6, 2.2, 1.8)
  )

data_animace_sse <-
  data.frame(
    snimek = seq_len(13),
    a = stats::approx(
      x = data_uzly_animace_sse$snimek,
      y = data_uzly_animace_sse$a,
      xout = seq_len(13)
    )$y,
    b = stats::approx(
      x = data_uzly_animace_sse$snimek,
      y = data_uzly_animace_sse$b,
      xout = seq_len(13)
    )$y
  )

vec_soubory_animace_sse <-
  purrr::map_chr(
    .x = seq_len(nrow(data_animace_sse)),
    .f = function(i) {
      data_snimek <-
        data4

      data_snimek$odhadnuta_delka <-
        data_animace_sse$a[i] +
          data_animace_sse$b[i] * data_snimek$sirka_listku

      data_snimek$residuum <-
        data_snimek$delka_listku - data_snimek$odhadnuta_delka

      data_snimek$xmax_ctverce <-
        data_snimek$sirka_listku + abs(data_snimek$residuum)

      data_snimek$ymin_ctverce <-
        pmin(data_snimek$delka_listku, data_snimek$odhadnuta_delka)

      data_snimek$ymax_ctverce <-
        pmax(data_snimek$delka_listku, data_snimek$odhadnuta_delka)

      sse_snimku <-
        sum(data_snimek$residuum^2)

      soubor_snimku <-
        tempfile(fileext = ".png")

      graf_snimku <-
        ggplot2::ggplot(
          data = data_snimek,
          mapping = ggplot2::aes(
            x = sirka_listku,
            y = delka_listku
          )
        ) +
        ggplot2::geom_rect(
          mapping = ggplot2::aes(
            xmin = sirka_listku,
            xmax = xmax_ctverce,
            ymin = ymin_ctverce,
            ymax = ymax_ctverce
          ),
          inherit.aes = FALSE,
          fill = barvy["interpretace"],
          color = barvy["interpretace"],
          alpha = 0.28,
          linewidth = 0.8
        ) +
        ggplot2::geom_abline(
          intercept = data_animace_sse$a[i],
          slope = data_animace_sse$b[i],
          color = barvy["model"],
          linewidth = 1.3
        ) +
        ggplot2::geom_segment(
          mapping = ggplot2::aes(
            xend = sirka_listku,
            yend = odhadnuta_delka
          ),
          color = barvy["interpretace"],
          linewidth = 1.1
        ) +
        ggplot2::geom_point(
          color = barvy["data"],
          size = 3.6
        ) +
        ggplot2::coord_fixed(
          xlim = c(0, 5),
          ylim = c(0, 8.5),
          expand = FALSE
        ) +
        ggplot2::labs(
          x = "Šířka korunního lístku (cm)",
          y = "Délka korunního lístku (cm)",
          subtitle = paste0(
            "a = ", round(data_animace_sse$a[i], 2),
            "   b = ", round(data_animace_sse$b[i], 2),
            "   SSE pro 4 květy = ", round(sse_snimku, 2)
          )
        ) +
        ggplot2::theme_minimal(base_size = 11) +
        ggplot2::theme(
          plot.subtitle = ggplot2::element_text(
            color = barvy["model"],
            face = "bold"
          )
        ) +
        ggview::canvas(
          width = 1100,
          height = 850,
          units = "px"
        )

      ggview::save_ggplot(
        plot = graf_snimku,
        file = soubor_snimku
      )

      soubor_snimku
    }
  )

save_local_gif(
  frame_files = vec_soubory_animace_sse,
  filename = "ctverce_rezidui.gif",
  fps = 2
)

unlink(vec_soubory_animace_sse)
```

:::: {.columns}

::: {.column width="62%"}
```{r}
#| label: zobrazit-animaci-ctvercu-rezidui
#| echo: false
#| out-width: 88%
include_local_figure("ctverce_rezidui.gif")
```
:::

::: {.column width="38%"}
::: {.panel-question}
[Sledujte jeden cyklus]{.panel-title}

Kdy je celková oranžová plocha nejmenší?
:::

::: {.panel-result .fragment}
[Co se mění]{.panel-title}

- strana čtverce = $|e_i|$
- plocha čtverce = $e_i^2$
- součet ploch = **SSE**
:::
:::

::::

::: {.notes}
Čtverce jsou vykreslené v pevném poměru os, takže jejich strana skutečně odpovídá absolutní velikosti residua a jejich plocha druhé mocnině residua. Nechám animaci proběhnout a požádám studenty, aby sledovali, kdy je celková oranžová plocha nejmenší.
:::

## Která přímka je nejlepší podle dat?

|Přímka|Intercept|Sklon|SSE pro 4 květy|
|---|---:|---:|---:|
|A|`r kandidati$a[1]`|`r kandidati$b[1]`|`r round(kandidati$SSE4[1], 2)`|
|[B]{.rn-circle-orange}|`r kandidati$a[2]`|`r kandidati$b[2]`|`r round(kandidati$SSE4[2], 2)`|
|C|`r kandidati$a[3]`|`r kandidati$b[3]`|`r round(kandidati$SSE4[3], 2)`|

::: {.takeaway-strip}
Když nehlasujeme: vyberte přímku s nejmenším SSE a jednou větou vysvětlete, co toto číslo shrnuje.
:::

::: {.notes}
Studenti se vrátí k předchozí volbě A/B/C. Pro stejné čtyři květy z animace vychází z kandidátů B. Dodám, že skutečný lineární model použije všech 150 květů a není omezen na tyto tři možnosti.
:::

## Počítač najde nejlepší přímku

::: {.text-center .text-size-heading1 .text-bold}
`lm()` najde intercept a sklon, které minimalizují SSE.
:::

<br>

::: {.text-center}
My už ale víme, **co** hledá a **proč** právě tuto přímku preferuje.
:::

## Stejná data v R

:::: {.columns}

::: {.column width="52%"}
<br>

```{r}
#| label: ukazat-pripravu-dat
#| echo: true
data(iris)

data_kosatce <-
  data.frame(
    sirka_listku = iris$Petal.Width,
    delka_listku = iris$Petal.Length,
    druh = iris$Species
  )
```
:::

::: {.column width="48%"}
::: {.panel-data}
[Tři sloupce]{.panel-title}

- šířka: prediktor
- délka: odezva
- druh: zatím mimo model
:::
:::

::::

## Fitujeme první model

:::: {.columns}

::: {.column width="53%"}
<br>

```{r}
#| label: fitovat-model-v-r
#| echo: true
mod_listky <-
  lm(
    formula = delka_listku ~ sirka_listku,
    data = data_kosatce
  )

coef(mod_listky)
```
:::

::: {.column width="47%"}
::: {.panel-result}
[Odhadnuté koeficienty]{.panel-title}

- intercept: **`r round(coef(mod_listky)[["(Intercept)"]], 2)` cm**
- sklon: **`r round(coef(mod_listky)[["sirka_listku"]], 2)` cm/cm**
:::
:::

::::

## Co znamená odhadnutý sklon?

::: {.card-question}
::: {.card-title}
Vyberte biologickou interpretaci
:::

Odhadnutý sklon je `r round(coef(mod_listky)[["sirka_listku"]], 2)` cm/cm.
:::

**A)** Každý korunní lístek je přesně o `r round(coef(mod_listky)[["sirka_listku"]], 2)` cm delší než předchozí.

[**B)** Při zvýšení šířky o 1 cm očekáváme v průměru zvýšení délky o `r round(coef(mod_listky)[["sirka_listku"]], 2)` cm.]{.rn-box-indigo}

**C)** Šířka vysvětluje `r round(coef(mod_listky)[["sirka_listku"]], 2)` % variability délky.

::: {.takeaway-strip}
Když nehlasujeme: přepište správnou možnost vlastními slovy a zachovejte jednotky i výraz „v průměru“.
:::

::: {.notes}
Po volbě nechám studenty přesvědčit souseda. Správně B. A zaměňuje průměrný vztah za přesné pravidlo, C zaměňuje sklon za procento vysvětlené variability.
:::

## Vracíme se k biologické otázce

::: {.box-question}
**Mají širší korunní lístky kosatců také větší délku, a pokud ano, jak velká je tato změna?**
:::

:::: {.columns}

::: {.column width="54%"}
::: {.panel-result}
[Co můžeme říct]{.panel-title}

Při zvýšení šířky o 1 cm model odhaduje v průměru zvýšení délky o **`r round(coef(mod_listky)[["sirka_listku"]], 2)` cm**.
:::
:::

::: {.column width="46%"}
::: {.panel-question}
[Co ještě nevíme]{.panel-title}

- jak nejistý je tento odhad
- zda přímka něco systematicky přehlíží
:::
:::

::::

## Směr a velikost nejsou příčina

:::: {.columns}

::: {.column width="50%"}
::: {.panel-result}
[Model ukazuje]{.panel-title}

Asociaci mezi šířkou a délkou korunního lístku.
:::
:::

::: {.column width="50%"}
::: {.panel-warning}
[Model sám neprokazuje]{.panel-title}

Že větší šířka přímo způsobuje větší délku.
:::
:::

::::

::: {.takeaway-strip}
Koeficient popisuje vztah v datech; kauzální mechanismus vyžaduje další argumenty.
:::

## Co zůstalo po odhadu přímky?

```{r}
#| label: vytvorit-graf-rezidui
#| include: false
#| message: false
#| warning: false
plot_rezidua <-
  ggplot2::ggplot(
    data = data_rezidua,
    mapping = ggplot2::aes(
      x = odhadnuta_delka,
      y = reziduum
    )
  ) +
  ggplot2::geom_hline(
    yintercept = 0,
    linetype = 2,
    color = barvy["model"],
    linewidth = 1
  ) +
  ggplot2::geom_point(
    color = barvy["data"],
    alpha = 0.72,
    size = 2.7
  ) +
  ggplot2::labs(
    x = "Odhadnutá délka (cm)",
    y = "Residuum (cm)"
  ) +
  ggplot2::theme_minimal(base_size = 11)

save_local_figure(
  plot = plot_rezidua,
  filename = "graf_rezidui.png"
)
```

```{r}
#| label: zobrazit-graf-rezidui
#| echo: false
include_local_figure("graf_rezidui.png")
```

## Jak tento graf čteme?

:::: {.columns}

::: {.column width="58%"}
```{r}
#| label: zobrazit-graf-rezidui-znovu
#| echo: false
include_local_figure("graf_rezidui.png")
```
:::

::: {.column width="42%"}
::: {.incremental}
- každý bod je jeden květ
- nad nulou model délku podhodnotil
- pod nulou model délku nadhodnotil
- hledáme neuspořádaný mrak kolem nuly
:::
:::

::::

## Vidíte náhodný mrak, nebo zbývající vzor?

::: {.text-center .text-size-heading1 .text-bold}
Prohlédněte si graf 30 sekund a najděte jednu část, která vás zneklidňuje.
:::

<br>

::: {.panel-olive}
[Diskuze se sousedem — 2 min]{.panel-title}

Popište pouze to, co v grafu vidíte. Zatím nenavrhujte řešení.
:::

::: {.notes}
Toto je hlavní diagnostická interpretace. Nechám studenty formulovat polohu shluků nebo systematické odchylky kolem nuly, aniž bych vyžadoval pokročilé názvy diagnostických problémů.
:::

## Stejná původní data, ale s druhem

```{r}
#| label: vytvorit-data-podle-druhu
#| include: false
#| message: false
#| warning: false
barvy_druhu <-
  c(
    setosa = "#1B9E77",
    versicolor = "#D95F02",
    virginica = "#7570B3"
  )

plot_data_podle_druhu <-
  ggplot2::ggplot(
    data = data_kosatce,
    mapping = ggplot2::aes(
      x = sirka_listku,
      y = delka_listku,
      color = druh
    )
  ) +
  ggplot2::geom_point(
    alpha = 0.78,
    size = 2.8
  ) +
  ggplot2::geom_abline(
    intercept = coef(mod_listky)[["(Intercept)"]],
    slope = coef(mod_listky)[["sirka_listku"]],
    color = barvy["model"],
    linewidth = 1.25
  ) +
  ggplot2::scale_color_manual(values = barvy_druhu) +
  ggplot2::scale_x_continuous(limits = c(0, 2.7)) +
  ggplot2::scale_y_continuous(limits = c(0, 7.2)) +
  ggplot2::labs(
    x = "Šířka korunního lístku (cm)",
    y = "Délka korunního lístku (cm)",
    color = "Druh"
  ) +
  ggplot2::theme_minimal(base_size = 11) +
  ggplot2::theme(
    legend.position = "bottom",
    legend.direction = "horizontal"
  )

save_local_figure(
  plot = plot_data_podle_druhu,
  filename = "data_podle_druhu.png"
)
```

```{r}
#| label: zobrazit-data-podle-druhu
#| echo: false
#| out-width: 90%
include_local_figure("data_podle_druhu.png")
```

## Stejná residua, ale s druhem

```{r}
#| label: vytvorit-rezidua-podle-druhu
#| include: false
#| message: false
#| warning: false
plot_rezidua_podle_druhu <-
  ggplot2::ggplot(
    data = data_rezidua,
    mapping = ggplot2::aes(
      x = odhadnuta_delka,
      y = reziduum,
      color = druh
    )
  ) +
  ggplot2::geom_hline(
    yintercept = 0,
    linetype = 2,
    color = barvy["data"],
    linewidth = 1
  ) +
  ggplot2::geom_point(
    alpha = 0.8,
    size = 2.8
  ) +
  ggplot2::scale_color_manual(values = barvy_druhu) +
  ggplot2::labs(
    x = "Odhadnutá délka (cm)",
    y = "Residuum (cm)",
    color = "Druh"
  ) +
  ggplot2::theme_minimal(base_size = 11) +
  ggplot2::theme(
    legend.position = "bottom",
    legend.direction = "horizontal"
  )

save_local_figure(
  plot = plot_rezidua_podle_druhu,
  filename = "rezidua_podle_druhu.png"
)
```

```{r}
#| label: zobrazit-rezidua-podle-druhu
#| echo: false
#| out-width: 90%
include_local_figure("rezidua_podle_druhu.png")
```

## Co model neviděl?

:::: {.columns}

::: {.column width="50%"}
::: {.panel-result}
[Co už víme]{.panel-title}

Jedna přímka zachytila celkový rostoucí vztah šířky a délky.
:::
:::

::: {.column width="50%"}
::: {.panel-question}
[Co v modelu chybí]{.panel-title}

Druhy kosatců netvoří jeden společný mrak a v residuích zůstává jejich struktura.
:::
:::

::::

::: {.takeaway-strip}
Diagnostika neříká jen „dobrý/špatný model“. Ukazuje, co jednoduchý model ještě nevysvětlil.
:::

## Co ještě z lineárního modelu neplyne?

::: {.incremental}
- neznáme nejistotu odhadnutého sklonu
- neprokázali jsme příčinný mechanismus
- nezahrnuli jsme druh kosatce jako další prediktor
- nevyřešili jsme všechny možné diagnostické problémy
:::

<br>

::: {.fragment .takeaway-strip}
První model je začátek argumentu, ne jeho automatický konec.
:::

## Shrnutí

::: {.blockquote}
::: {.incremental}
- Biologickou otázku převádíme na odezvu a prediktor.
- Sklon popisuje změnu odhadnuté odezvy při změně prediktoru o jednu jednotku.
- `lm()` hledá přímku s nejmenším součtem čtverců residuí.
- Residua ukazují, co model u jednotlivých pozorování nevysvětlil.
- Vzor v residuích upozorňuje na chybějící strukturu nebo omezení modelu.
:::
:::

##

::: {.box-question}
[Co byste zkontrolovali jako první?]{.panel-title}

Model má kladný sklon a body přibližně sledují přímku. Znamená to, že můžeme výsledek bez další kontroly biologicky interpretovat?

<br>

**A)** Ano, kladný sklon stačí.

[**B)** Ne, nejprve zkontrolujeme residua a biologický kontext.]{.rn-circle-orange}

**C)** Ano, pokud je v datasetu dost pozorování.
:::

::: {.takeaway-strip}
Když nehlasujeme: napište jednu kontrolu, kterou byste před konečnou interpretací modelu vždy provedli.
:::

::: {.notes}
Správně B. Po obhajobě odpovědi uzavřu L03 a připomenu, že L04 přidá interval spolehlivosti a p-hodnotu jako popis nejistoty odhadu.
:::
