---
format:
  revealjs:
    slide-number: true
    theme: [default, ../theme/presentation_theme.scss, ../theme/presentation_components.scss]
    embed-resources: true
    preview-links: false
    output-file: "presentation"
    output-ext: "html"
    highlight-style: github-light
    include-in-header: "../theme/fonts-include.html"
filters:
  - ../theme/rn-shorthand.lua
  - ../_extensions/EmilHvitfeldt/roughnotation/rough.lua
---

```{r}
#| label: setup
#| include: false
options(htmltools.dir.version = FALSE)
knitr::opts_chunk$set(
  fig.width = 7,
  fig.height = 5,
  fig.align = "center",
  out.width = "100%"
)

library(here)

here::i_am("Presentation/presentation.qmd")

path_materials <-
  "Presentation/Materials"

dir.create(
  here::here(path_materials),
  recursive = TRUE,
  showWarnings = FALSE
)

include_local_figure <- function(data_source) {
  knitr::include_graphics(
    path = here::here(
      path_materials,
      data_source
    ),
    error = TRUE
  )
}

source(here::here("R", "save_local_figure.R"))

barvy <-
  c(
    data = "#8A8A8A",
    model = "#5D2890",
    interpretace = "#F3A712"
  )

data(iris)

data_kosatce <-
  data.frame(
    sirka_listku = iris$Petal.Width,
    delka_listku = iris$Petal.Length,
    druh = iris$Species
  )

mod_listky <-
  lm(
    formula = delka_listku ~ sirka_listku,
    data = data_kosatce
  )

vec_odhadnuta_delka <-
  fitted(mod_listky)

vec_rezidua <-
  resid(mod_listky)

data_rezidua <-
  data.frame(
    odhadnuta_delka = vec_odhadnuta_delka,
    reziduum = vec_rezidua,
    druh = data_kosatce$druh
  )

vybrane_indexy <-
  c(1, 58, 71, 101)

data4 <-
  data_kosatce[
    vybrane_indexy,
    c("sirka_listku", "delka_listku")
  ]

a0 <- 1.1
b0 <- 2.2

data4$odhadnuta_delka <-
  a0 + b0 * data4$sirka_listku

data4$residuum <-
  data4$delka_listku - data4$odhadnuta_delka

priklad_index <-
  4

kandidati <-
  data.frame(
    model = c("A", "B", "C"),
    a = c(0.5, 1.1, 1.7),
    b = c(2.3, 2.2, 1.9)
  )

kandidati$SSE4 <-
  purrr::map_dbl(
    .x = seq_len(nrow(kandidati)),
    .f = ~ {
      sum(
        (
          data4$delka_listku -
            (
              kandidati$a[.x] +
                kandidati$b[.x] * data4$sirka_listku
            )
        )^2
      )
    }
  )
```

```{r}
#| label: dynamic-link-generation
#| include: false
project_name <-
  basename(here::here())

display_name <-
  paste("Biostatistika", "-", project_name)

github_url <-
  paste0(
    "https://github.com/CUNI-NATUR-Biostatistics/",
    project_name
  )

slides_url <-
  paste0(
    "https://CUNI-NATUR-Biostatistics.github.io/",
    project_name,
    "/"
  )
```

## Lineární model s jedním numerickým prediktorem

<br>

::: {.text-color-white .text-font-heading .text-size-heading .text-bold}
`r display_name`
:::

<br>

[👤](https://ondrejmottl.github.io/) Ondřej Mottl

[Moodle](https://dl2.cuni.cz/course/view.php?id=106)

## Naše biologická otázka

:::: {.columns .align-center}

::: {.column width="42%"}
```{r}
#| label: zobrazit-kosatec
#| echo: false
#| out-width: 100%
include_local_figure("iris_versicolor.jpg")
```
:::

::: {.column width="58%"}
::: {.box-question}
[Biologická otázka]{.panel-title}

**Mají širší korunní lístky kosatců také větší délku — a pokud ano, o kolik?**
:::

<br>

::: {.panel-data}
[Co budeme sledovat]{.panel-title}

**150 květů**

šířka a délka korunního lístku v centimetrech
:::
:::

::::

::: {.footer}
Foto: [Danielle Langlois / Wikimedia Commons](https://commons.wikimedia.org/wiki/File:Iris_versicolor_4.jpg), CC BY-SA 3.0
:::

::: {.notes}
Otevírám výzkumnou otázkou ještě před výsledky učení. Nechám studenty krátce odhadnout směr vztahu a zeptám se, jaký typ odpovědi by od modelu potřebovali. Otázka pak zůstává páteří celé prezentace.
:::

## Výsledky učení

Po absolvování této přednášky budete schopni:

::: {.incremental}
- převést biologickou otázku na modelovou otázku s odezvou a prediktorem
- fitovat model `lm(y ~ x)` a interpretovat směr i velikost efektu
- vysvětlit, co je residuum a co říká o konkrétním pozorování
- přečíst základní graf residuí a rozpoznat, že model něco systematicky nezachytil
:::

::: {.notes}
Výsledky učení navážu přímo na úvodní otázku. Zdůrazním, že dnešním cílem
je bodový odhad efektu. L04 přidá výběrovou variabilitu a interval
spolehlivosti; testování hypotéz a p-hodnota přijdou až v L05.
:::

## Minule jsme skončili tady

```{r}
#| label: vytvorit-navaznost-na-l02
#| include: false
#| message: false
#| warning: false
data_tucnaci <-
  palmerpenguins::penguins[
    !is.na(palmerpenguins::penguins$flipper_length_mm) &
      !is.na(palmerpenguins::penguins$body_mass_g),
    c("flipper_length_mm", "body_mass_g")
  ]

pearson_r <-
  cor(
    x = data_tucnaci$flipper_length_mm,
    y = data_tucnaci$body_mass_g,
    method = "pearson"
  )

plot_navaznost_l02 <-
  ggplot2::ggplot(
    data = data_tucnaci,
    mapping = ggplot2::aes(
      x = flipper_length_mm,
      y = body_mass_g
    )
  ) +
  ggplot2::geom_point(
    color = barvy["data"],
    alpha = 0.55,
    size = 2.2
  ) +
  ggplot2::labs(
    x = "Délka ploutve (mm)",
    y = "Tělesná hmotnost (g)"
  ) +
  ggplot2::theme_minimal(base_size = 11)

save_local_figure(
  plot = plot_navaznost_l02,
  filename = "navaznost_l02.png"
)
```

:::: {.columns .align-center}

::: {.column width="68%"}
```{r}
#| label: zobrazit-navaznost-na-l02
#| echo: false
#| out-width: 96%
include_local_figure("navaznost_l02.png")
```
:::

::: {.column width="32%"}
::: {.panel-result}
[Pearsonova korelace]{.panel-title}

::: {.text-center .text-size-heading1 .text-bold}
$r = `r round(pearson_r, 2)`$
:::

Rostoucí a poměrně těsný vztah.
:::
:::

::::

::: {.notes}
Toto je přímá návaznost na závěr L02. Připomenu pouze: bodový graf ukazuje směr a rozptýlení, Pearsonova korelace shrne směr a těsnost. Přímku zatím nepoužívám, protože v L02 ještě nebyla součástí výkladu.
:::

## Co přidá model?

<br>

:::: {.columns .fragment}

::: {.column width="48%"}
::: {.panel-result}
[Co už umíme]{.panel-title}

- vztah zobrazit
- popsat jeho směr
- shrnout jeho těsnost korelací
:::
:::

::: {.column width="52%"}
::: {.panel-question}
[Co ještě potřebujeme]{.panel-title}

**O kolik** se typicky změní odezva, když se prediktor zvýší o jednu jednotku?
:::
:::

::::

<br>

::: {.takeaway-strip .fragment}
Tato lekce přidá velikost efektu. Nejistotu odhadu přidáme v následující lekci.
:::

## Která proměnná má kterou roli?

::: {.card-question}
::: {.card-title}
Otázka
:::

Chceme odhadovat **délku** korunního lístku podle jeho **šířky**. Co je **odezva**?
:::

<br>

:::: {.columns}

::: {.column width="50%"}
::: {.panel-olive}
**A)** šířka korunního lístku
:::
:::

::: {.column width="50%"}
::: {.panel-indigo}
[**B)** délka korunního lístku]{.rn-box-indigo}
:::
:::

::::

<br>

::: {.takeaway-strip}
Když nehlasujeme: napište „odezva = …, prediktor = …“ a doplňte názvy obou měření.
:::

::: {.notes}
Nechám 20 sekund na volbu a krátké zdůvodnění sousedovi. Odezva je délka, prediktor šířka. Zároveň upozorním, že na rozdíl od korelace už role os nejsou zaměnitelné.
:::

## Všech 150 květů

```{r}
#| label: vytvorit-bodovy-graf-kosatcu
#| include: false
#| message: false
#| warning: false
plot_data_kosatce <-
  ggplot2::ggplot(
    data = data_kosatce,
    mapping = ggplot2::aes(
      x = sirka_listku,
      y = delka_listku
    )
  ) +
  ggplot2::geom_point(
    color = barvy["data"],
    alpha = 0.72,
    size = 2.7
  ) +
  ggplot2::scale_x_continuous(
    limits = c(0, 2.7),
    expand = ggplot2::expansion(mult = c(0, 0.03))
  ) +
  ggplot2::scale_y_continuous(
    limits = c(0, 7.2),
    expand = ggplot2::expansion(mult = c(0, 0.03))
  ) +
  ggplot2::labs(
    x = "Šířka korunního lístku (cm)",
    y = "Délka korunního lístku (cm)"
  ) +
  ggplot2::theme_minimal(base_size = 11)

save_local_figure(
  plot = plot_data_kosatce,
  filename = "data_kosatce.png"
)
```

```{r}
#| label: zobrazit-bodovy-graf-kosatcu
#| echo: false
#| out-width: 86%
include_local_figure("data_kosatce.png")
```

::: {.notes}
Nejprve ukážu celý dataset bez dalšího vedení. Studenti mají několik sekund na orientaci v osách a v rozložení všech 150 květů.
:::

## Jaký vztah vidíte?

:::: {.columns .align-center}

::: {.column width="58%"}
```{r}
#| label: zobrazit-data-pro-otazku-o-vztahu
#| echo: false
#| out-width: 96%
include_local_figure("data_kosatce.png")
```
:::

::: {.column width="42%"}
::: {.panel-question}
[Vyberte nejlepší popis]{.panel-title}

**A)** bez zřetelného vztahu

[**B)** přibližně lineární růst]{.rn-circle-orange}

**C)** výrazně zakřivený růst
:::
:::

::::

<br>

::: {.takeaway-strip}
Když nehlasujeme: doplňte „S rostoucí šířkou délka v průměru …“.
:::

::: {.notes}
Studenti nejprve pojmenují viditelný tvar. Správně je B: vztah je rostoucí a přibližně lineární, ale kolem něj zůstává variabilita.
:::

## Co z grafu zatím můžeme říct?

:::: {.columns .align-center}

::: {.column width="58%"}
```{r}
#| label: zobrazit-bodovy-graf-kosatcu-znovu
#| echo: false
#| out-width: 94%
include_local_figure("data_kosatce.png")
```
:::

::: {.column width="42%"}
::: {.panel-result .fragment}
[Co vidíme]{.panel-title}

- vztah je rostoucí
- kolem trendu zůstává variabilita
- jednotlivé květy neleží na jedné přímce
:::

<br>

::: {.panel-question .fragment}
[Co ještě nevíme]{.panel-title}

O kolik se odhadnutá délka změní při zvýšení šířky o 1 cm?
:::
:::

::::

## Která z mnoha přímek je správná?

```{r}
#| label: vytvorit-animaci-mnoha-primek
#| include: false
#| message: false
#| warning: false
data_animace_primek <-
  data.frame(
    a = c(0.2, 0.5, 0.8, 1.1, 1.4, 1.7, 1.4, 1.1, 0.8, 0.5),
    b = c(2.5, 2.3, 2.1, 1.9, 1.7, 1.5, 1.8, 2.1, 2.4, 2.5)
  )

vec_soubory_animace_primek <-
  purrr::map_chr(
    .x = seq_len(nrow(data_animace_primek)),
    .f = function(i) {
      soubor_snimku <-
        tempfile(fileext = ".png")

      graf_snimku <-
        plot_data_kosatce +
        ggplot2::geom_abline(
          intercept = data_animace_primek$a[i],
          slope = data_animace_primek$b[i],
          color = barvy["model"],
          linewidth = 1.4
        ) +
        ggplot2::theme(legend.position = "none") +
        ggview::canvas(
          width = 1200,
          height = 750,
          units = "px"
        )

      ggview::save_ggplot(
        plot = graf_snimku,
        file = soubor_snimku
      )

      soubor_snimku
    }
  )

save_local_gif(
  frame_files = vec_soubory_animace_primek,
  filename = "mnoho_primek.gif",
  fps = 1
)

unlink(vec_soubory_animace_primek)
```

```{r}
#| label: zobrazit-animaci-mnoha-primek
#| echo: false
#| out-width: 82%
include_local_figure("mnoho_primek.gif")
```

::: {.panel-olive}
[Diskuze se sousedem — 30 s]{.panel-title}

Sledujte jeden cyklus. Podle čeho byste mezi přímkami rozhodli?
:::

::: {.notes}
Animace ukazuje vždy právě jednu přímku, aby se graf nezměnil v barevnou spleť. Po jednom cyklu ji zastavím otázkou: podle čeho byste poznali, že je jedna z nich lepší než ostatní?
:::

## Tři kandidátní přímky

```{r}
#| label: vytvorit-kandidatni-primky
#| include: false
#| message: false
#| warning: false
plot_kandidatni_primky <-
  plot_data_kosatce +
  ggplot2::geom_abline(
    data = kandidati,
    mapping = ggplot2::aes(
      intercept = a,
      slope = b,
      color = model
    ),
    linewidth = 1.25
  ) +
  ggplot2::scale_color_manual(
    values = c(
      A = "#8A8A8A",
      B = "#5D2890",
      C = "#F3A712"
    )
  ) +
  ggplot2::labs(color = "Přímka") +
  ggplot2::theme(
    legend.position = "inside",
    legend.position.inside = c(0.88, 0.22)
  )

save_local_figure(
  plot = plot_kandidatni_primky,
  filename = "kandidatni_primky.png"
)
```

```{r}
#| label: zobrazit-kandidatni-primky
#| echo: false
include_local_figure("kandidatni_primky.png")
```

## Kterou přímku byste vybrali?

```{r}
#| label: zobrazit-kandidatni-primky-pro-hlasovani
#| echo: false
#| out-width: 72%
include_local_figure("kandidatni_primky.png")
```

<br>

::: {.takeaway-strip}
Když nehlasujeme: zvolte A/B/C a napište, podle čeho posuzujete „nejlepší“ přímku.
:::

::: {.notes}
Nechám hlasovat, ale zatím nepotvrdím odpověď. Přijmu intuitivní argument „body jsou jí celkově nejblíže“ a proměním ho v potřebu reziduí.
:::

## Co se změní, když přímku posuneme?

```{r}
#| label: vytvorit-intercepty
#| include: false
#| message: false
#| warning: false
data_intercepty <-
  data.frame(
    a = c(0.5, 1.1, 1.7),
    b = 2.2,
    popisek = c(
      "intercept = 0,5",
      "intercept = 1,1",
      "intercept = 1,7"
    )
  )

plot_intercepty <-
  plot_data_kosatce +
  ggplot2::geom_abline(
    data = data_intercepty,
    mapping = ggplot2::aes(
      intercept = a,
      slope = b,
      color = popisek
    ),
    linewidth = 1.2
  ) +
  ggplot2::scale_color_manual(
    values = c(
      "intercept = 0,5" = "#8A8A8A",
      "intercept = 1,1" = "#5D2890",
      "intercept = 1,7" = "#F3A712"
    )
  ) +
  ggplot2::labs(color = "Intercept")

save_local_figure(
  plot = plot_intercepty,
  filename = "intercepty.png"
)
```

```{r}
#| label: zobrazit-intercepty
#| echo: false
include_local_figure("intercepty.png")
```

::: {.takeaway-strip}
Intercept (a) posouvá přímku nahoru nebo dolů.
:::

## Co se změní, když přímku nakloníme?

```{r}
#| label: vytvorit-sklony
#| include: false
#| message: false
#| warning: false
data_sklony <-
  data.frame(
    a = 1.1,
    b = c(1.8, 2.2, 2.6),
    popisek = c("sklon = 1,8", "sklon = 2,2", "sklon = 2,6")
  )

plot_sklony <-
  plot_data_kosatce +
  ggplot2::geom_abline(
    data = data_sklony,
    mapping = ggplot2::aes(
      intercept = a,
      slope = b,
      color = popisek
    ),
    linewidth = 1.2
  ) +
  ggplot2::scale_color_manual(
    values = c(
      "sklon = 1,8" = "#8A8A8A",
      "sklon = 2,2" = "#5D2890",
      "sklon = 2,6" = "#F3A712"
    )
  ) +
  ggplot2::labs(color = "Sklon")

save_local_figure(
  plot = plot_sklony,
  filename = "sklony.png"
)
```

```{r}
#| label: zobrazit-sklony
#| echo: false
include_local_figure("sklony.png")
```

::: {.takeaway-strip}
Sklon (b) říká, jak rychle se mění odhadnutá délka s rostoucí šířkou.
:::

## Dvě čísla popíší každou přímku

<br>

::: {.text-center .text-size-heading1}
$$
\text{odhadnutá délka}
=
\text{intercept }(a)
+
\text{sklon }(b) \cdot \text{šířka}
$$
:::

<br>

:::: {.columns .fragment}

::: {.column width="50%"}
::: {.panel-olive}
**intercept ($a$)**

Kde přímka začíná při šířce 0 cm.
:::
:::

::: {.column width="50%"}
::: {.panel-indigo}
**sklon ($b$)**

Změna odhadnuté délky při zvýšení šířky o 1 cm.
:::
:::

::::

::: {.notes}
Název parametrů přichází až po dvojici vizuálních manipulací. Vzorec zde pouze pojmenuje to, co už studenti viděli.
:::

## Co přímka odhaduje pro jeden květ?

```{r}
#| label: vytvorit-postup-odhadu-jednoho-kvetu
#| include: false
#| message: false
#| warning: false
data_jeden_odhad <-
  data4[priklad_index, ]

plot_odhad_zaklad <-
  ggplot2::ggplot(
    data = data_jeden_odhad,
    mapping = ggplot2::aes(
      x = sirka_listku,
      y = delka_listku
    )
  ) +
  ggplot2::geom_abline(
    intercept = a0,
    slope = b0,
    color = barvy["model"],
    linewidth = 1.3
  ) +
  ggplot2::scale_x_continuous(
    breaks = seq(0, 2.5, by = 0.5),
    limits = c(0, 2.7),
    expand = ggplot2::expansion(mult = c(0, 0.03))
  ) +
  ggplot2::scale_y_continuous(
    limits = c(0, 7.2),
    expand = ggplot2::expansion(mult = c(0, 0.03))
  ) +
  ggplot2::labs(
    x = "Šířka korunního lístku (cm)",
    y = "Délka korunního lístku (cm)"
  ) +
  ggplot2::theme_minimal(base_size = 11)

plot_odhad_s_merenim <-
  plot_odhad_zaklad +
  ggplot2::geom_point(
    color = barvy["data"],
    size = 5
  )

plot_odhad_s_odhadem <-
  plot_odhad_s_merenim +
  ggplot2::geom_point(
    mapping = ggplot2::aes(y = odhadnuta_delka),
    color = barvy["model"],
    size = 5,
    shape = 18
  )

plot_reziduum_jednoho_kvetu <-
  plot_odhad_s_odhadem +
  ggplot2::geom_segment(
    mapping = ggplot2::aes(
      xend = sirka_listku,
      yend = odhadnuta_delka
    ),
    color = barvy["interpretace"],
    linewidth = 2,
    lineend = "round"
  )

plot_odhad_s_popiskem <-
  plot_odhad_s_odhadem +
  ggplot2::annotate(
    geom = "label",
    x = 1.45,
    y = data_jeden_odhad$odhadnuta_delka,
    label = paste0(
      "odhadnutá délka = ",
      round(data_jeden_odhad$odhadnuta_delka, 2),
      " cm"
    ),
    color = barvy["model"],
    fill = "white",
    label.size = 0,
    size = 3.3
  )

plot_reziduum_s_popisky <-
  plot_reziduum_jednoho_kvetu +
  ggplot2::annotate(
    geom = "label",
    x = 1.45,
    y = data_jeden_odhad$delka_listku,
    label = paste0(
      "naměřená délka = ",
      round(data_jeden_odhad$delka_listku, 2),
      " cm"
    ),
    color = barvy["data"],
    fill = "white",
    label.size = 0,
    size = 3.3
  ) +
  ggplot2::annotate(
    geom = "label",
    x = 1.45,
    y = data_jeden_odhad$odhadnuta_delka,
    label = paste0(
      "odhadnutá délka = ",
      round(data_jeden_odhad$odhadnuta_delka, 2),
      " cm"
    ),
    color = barvy["model"],
    fill = "white",
    label.size = 0,
    size = 3.3
  )

save_local_figure(
  plot = plot_odhad_zaklad,
  filename = "odhad_krok_1_primka.png"
)

save_local_figure(
  plot = plot_odhad_s_merenim,
  filename = "odhad_krok_2_mereni.png"
)

save_local_figure(
  plot = plot_odhad_s_odhadem,
  filename = "odhad_krok_3_odhad.png"
)

save_local_figure(
  plot = plot_reziduum_jednoho_kvetu,
  filename = "odhad_krok_4_residuum.png"
)

save_local_figure(
  plot = plot_odhad_s_popiskem,
  filename = "odhad_s_popiskem.png"
)

save_local_figure(
  plot = plot_reziduum_s_popisky,
  filename = "reziduum_s_popisky.png"
)
```

```{r}
#| label: zobrazit-primku-pro-jeden-kvet
#| echo: false
#| out-width: 84%
include_local_figure("odhad_krok_1_primka.png")
```

::: {.notes}
Nejprve ukážu pouze modelovou přímku. Pro každou šířku na ose x vrací jednu odhadnutou délku na ose y.
:::

## Přidáme jeden naměřený květ

```{r}
#| label: zobrazit-mereni-jednoho-kvetu
#| echo: false
#| out-width: 84%
include_local_figure("odhad_krok_2_mereni.png")
```

::: {.takeaway-strip}
Šedý bod: skutečně naměřená délka při šířce `r data_jeden_odhad$sirka_listku` cm.
:::

## Přímka vrátí odhad

```{r}
#| label: zobrazit-odhad-pro-jeden-kvet
#| echo: false
#| out-width: 84%
include_local_figure("odhad_krok_3_odhad.png")
```

::: {.takeaway-strip}
Fialový bod: odhadnutá délka na přímce při stejné šířce.
:::

## Mezi měřením a odhadem zůstává rozdíl

```{r}
#| label: zobrazit-rozdil-pro-jeden-kvet
#| echo: false
#| out-width: 84%
include_local_figure("odhad_krok_4_residuum.png")
```

::: {.fragment .takeaway-strip}
Zaoblená oranžová úsečka ukazuje **residuum**.
:::

## Jaké znaménko má residuum?

<br>

::: {.text-center .text-size-large}
Naměřená délka šedého bodu leží **pod** odhadem modelu. Residuum je:
:::

<br>

:::: {.columns}

::: {.column width="33%"}
::: {.panel-olive}
**A)** kladné
:::
:::

::: {.column width="34%"}
::: {.panel-indigo}
[**B)** záporné]{.rn-circle-orange}
:::
:::

::: {.column width="33%"}
::: {.panel-orange}
**C)** nulové
:::
:::

::::

<br>

::: {.takeaway-strip}
Když nehlasujeme: doplňte „naměřená − odhadnutá = …“, včetně znaménka.
:::

::: {.notes}
Správně B. Nechám studenty nejprve použít slovní pořadí naměřená minus odhadnutá; symbolický zápis přijde až na dalším slidu.
:::

## Jak residuum počítáme?

<br>

:::: {.columns .align-center}

::: {.column width="58%"}
::: {.panel-data}
[Nejprve odhad modelu]{.panel-title}

$$
\text{odhadnutá délka}
=
\text{intercept}
+
\text{sklon} \cdot \text{šířka}
$$
:::

<br>

::: {.panel-result .fragment}
[Potom rozdíl]{.panel-title}

$$
\text{residuum}
=
\text{naměřená délka}
-
\text{odhadnutá délka}
$$
:::
:::

::: {.column width="42%"}
```{r}
#| label: zobrazit-obecny-rozdil-v-grafu
#| echo: false
#| out-width: 96%
include_local_figure("odhad_krok_4_residuum.png")
```
:::

::::

## 1. Odhadnutá délka

<br>

::: {.takeaway-strip}
Naše přímka: **intercept (a) = `r a0` cm** · **sklon (b) = `r b0` cm/cm**
:::

<br>

:::: {.columns .align-center}

::: {.column width="55%"}
::: {.panel-data}
[Dosadíme hodnoty]{.panel-title}

$$
\begin{aligned}
\text{odhadnutá délka}
&=
\text{intercept}
+
\text{sklon} \cdot \text{šířka} \\
&=
`r a0`
+
`r b0` \cdot `r data_jeden_odhad$sirka_listku` \\
&=
`r round(data_jeden_odhad$odhadnuta_delka, 2)`\ \text{cm}
\end{aligned}
$$
:::
:::

::: {.column width="45%"}
```{r}
#| label: zobrazit-popisek-odhadnute-delky
#| echo: false
#| out-width: 98%
include_local_figure("odhad_s_popiskem.png")
```
:::

::::

## 2. Residuum

<br>

:::: {.columns .align-center}

::: {.column width="55%"}
::: {.panel-result}
[Naměřená minus odhadnutá]{.panel-title}

$$
\begin{aligned}
\text{residuum}
&=
\text{naměřená délka}
-
\text{odhadnutá délka} \\
&=
`r data_jeden_odhad$delka_listku`
-
`r round(data_jeden_odhad$odhadnuta_delka, 2)` \\
&=
`r round(data_jeden_odhad$residuum, 2)`\ \text{cm}
\end{aligned}
$$
:::

:::

::: {.column width="45%"}
```{r}
#| label: zobrazit-popisky-pro-vypocet-rezidua
#| echo: false
#| out-width: 98%
include_local_figure("reziduum_s_popisky.png")
```
:::

::::

<br>

::: {.fragment .takeaway-strip}
Zkráceně: $e_i = y_i - \hat{y}_i$
:::

## Residua očekáváme i u užitečného modelu

<br>

::: {.card-insight}
::: {.card-title}
Důležitá myšlenka
:::

::: {.panel-lead}
Biologická variabilita nezmizí jen proto, že jsme nakreslili přímku
:::
:::

<br>

::: {.text-center}
Model nemusí trefit každý květ přesně. Potřebujeme ale zjistit, zda chyby působí náhodně, nebo zda v nich zůstává vzor.
:::

## Jak porovnat celé přímky?

::: {.incremental}
1. Pro každý květ změříme residuum.
2. Residua umocníme, aby se kladné a záporné rozdíly nevyrušily.
3. Čtverce sečteme do jednoho čísla: **SSE**.
:::

<br>

::: {.fragment .takeaway-strip}
Menší SSE znamená, že body leží celkově blíže přímce.
:::

## Když se přímka mění, mění se i chyby

<br>

```{r}
#| label: vytvorit-animaci-ctvercu-rezidui
#| include: false
#| message: false
#| warning: false
data_uzly_animace_sse <-
  data.frame(
    snimek = c(1, 4, 7, 10, 13),
    a = c(0, 1.1, 3.5, 1.1, 0),
    b = c(3.4, 2.2, 0.8, 2.2, 3.4)
  )

data_animace_sse <-
  data.frame(
    snimek = seq_len(13),
    a = stats::approx(
      x = data_uzly_animace_sse$snimek,
      y = data_uzly_animace_sse$a,
      xout = seq_len(13)
    )$y,
    b = stats::approx(
      x = data_uzly_animace_sse$snimek,
      y = data_uzly_animace_sse$b,
      xout = seq_len(13)
    )$y
  )

pomer_stran_ctverce <-
  0.42

vec_soubory_animace_sse <-
  purrr::map_chr(
    .x = seq_len(nrow(data_animace_sse)),
    .f = function(i) {
      data_snimek <-
        data4

      data_snimek$odhadnuta_delka <-
        data_animace_sse$a[i] +
        data_animace_sse$b[i] * data_snimek$sirka_listku

      data_snimek$residuum <-
        data_snimek$delka_listku - data_snimek$odhadnuta_delka

      data_snimek$kvet <-
        factor(
          seq_len(nrow(data_snimek)),
          labels = paste("květ", seq_len(nrow(data_snimek)))
        )

      data_snimek$ctverec_rezidua <-
        data_snimek$residuum^2

      data_snimek$xmax_ctverce <-
        data_snimek$sirka_listku +
        pomer_stran_ctverce * abs(data_snimek$residuum)

      data_snimek$ymin_ctverce <-
        pmin(data_snimek$delka_listku, data_snimek$odhadnuta_delka)

      data_snimek$ymax_ctverce <-
        pmax(data_snimek$delka_listku, data_snimek$odhadnuta_delka)

      sse_snimku <-
        sum(data_snimek$residuum^2)

      soubor_snimku <-
        tempfile(fileext = ".png")

      graf_ctvercu <-
        ggplot2::ggplot(
          data = data_snimek,
          mapping = ggplot2::aes(
            x = sirka_listku,
            y = delka_listku
          )
        ) +
        ggplot2::geom_rect(
          mapping = ggplot2::aes(
            xmin = sirka_listku,
            xmax = xmax_ctverce,
            ymin = ymin_ctverce,
            ymax = ymax_ctverce
          ),
          inherit.aes = FALSE,
          fill = barvy["interpretace"],
          color = barvy["interpretace"],
          alpha = 0.28,
          linewidth = 0.8
        ) +
        ggplot2::geom_abline(
          intercept = data_animace_sse$a[i],
          slope = data_animace_sse$b[i],
          color = barvy["model"],
          linewidth = 1.3
        ) +
        ggplot2::geom_segment(
          mapping = ggplot2::aes(
            xend = sirka_listku,
            yend = odhadnuta_delka
          ),
          color = barvy["interpretace"],
          linewidth = 1.1
        ) +
        ggplot2::geom_point(
          color = barvy["data"],
          size = 2
        ) +
        ggplot2::coord_fixed(
          ratio = pomer_stran_ctverce,
          xlim = c(-3, 5),
          ylim = c(0, 8.5),
          expand = FALSE
        ) +
        ggplot2::labs(
          x = "Šířka (cm)",
          y = "Délka (cm)",
          title = paste0(
            "intercept = ", round(data_animace_sse$a[i], 2),
            "\nsklon = ", round(data_animace_sse$b[i], 2)
          )
        ) +
        ggplot2::theme_minimal(base_size = 11) +
        ggplot2::theme(
          plot.title = ggplot2::element_text(
            color = barvy["model"],
            face = "bold"
          )
        )

      graf_soucet <-
        ggplot2::ggplot(
          data = data_snimek,
          mapping = ggplot2::aes(
            x = kvet,
            y = ctverec_rezidua
          )
        ) +
        ggplot2::geom_col(
          fill = barvy["interpretace"],
          alpha = 0.72,
          width = 0.68
        ) +
        ggplot2::geom_text(
          mapping = ggplot2::aes(
            label = round(ctverec_rezidua, 2)
          ),
          vjust = -0.5,
          size = 3.5,
          color = barvy["data"]
        ) +
        ggplot2::scale_y_continuous(
          limits = c(0, 7.5),
          expand = ggplot2::expansion(mult = c(0, 0.02))
        ) +
        ggplot2::labs(
          x = NULL,
          y = expression(e[i]^2),
          title = "Čtverce residuí",
          subtitle = paste0(
            "SSE pro 4 květy = ",
            round(sse_snimku, 2)
          )
        ) +
        ggplot2::theme_minimal(base_size = 11) +
        ggplot2::theme(
          plot.title = ggplot2::element_text(
            color = barvy["model"],
            face = "bold"
          ),
          plot.subtitle = ggplot2::element_text(
            color = barvy["interpretace"],
            face = "bold"
          ),
          axis.text.x = ggplot2::element_text(angle = 0)
        )

      graf_snimku <-
        ggplot2::ggplot() +
        ggplot2::annotation_custom(
          grob = ggplot2::ggplotGrob(graf_ctvercu),
          xmin = 0,
          xmax = 1.08,
          ymin = 0,
          ymax = 1
        ) +
        ggplot2::annotation_custom(
          grob = ggplot2::ggplotGrob(graf_soucet),
          xmin = 1.08,
          xmax = 2,
          ymin = 0,
          ymax = 1
        ) +
        ggplot2::coord_cartesian(
          xlim = c(0, 2),
          ylim = c(0, 1),
          expand = FALSE
        ) +
        ggplot2::theme_void() +
        ggview::canvas(
          width = 1700,
          height = 520,
          units = "px"
        )

      ggview::save_ggplot(
        plot = graf_snimku,
        file = soubor_snimku
      )

      soubor_snimku
    }
  )

save_local_gif(
  frame_files = vec_soubory_animace_sse,
  filename = "ctverce_rezidui.gif",
  fps = 2
)

unlink(vec_soubory_animace_sse)
```

```{r}
#| label: zobrazit-animaci-ctvercu-rezidui
#| echo: false
#| out-width: 100%
include_local_figure("ctverce_rezidui.gif")
```

:::: {.columns .align-center}

::: {.column width="48%"}
::: {.panel-question .card-compact .text-size-smaller}
**Sledujte jeden cyklus:** Kdy je celková oranžová plocha nejmenší?
:::
:::

::: {.column width="52%"}
::: {.panel-result .card-compact .text-size-smaller .fragment}
**Co se mění:** strana = $|e_i|$ · plocha = $e_i^2$ · součet = **SSE**
:::
:::

::::

::: {.notes}
Čtverce jsou vykreslené v pevném poměru os, takže jejich strana skutečně odpovídá absolutní velikosti residua a jejich plocha druhé mocnině residua. Nechám animaci proběhnout a požádám studenty, aby sledovali, kdy je celková oranžová plocha nejmenší.
:::

## Která přímka je nejlepší podle dat?

<br>

:::: {.columns .text-bold .text-center}
::: {.column width="18%"}
Přímka
:::
::: {.column width="24%"}
Intercept
:::
::: {.column width="24%"}
Sklon
:::
::: {.column width="34%"}
SSE pro 4 květy
:::
::::

::: {.panel-data .card-compact}
:::: {.columns .text-center}
::: {.column width="18%"}
**A**
:::
::: {.column width="24%"}
`r kandidati$a[1]`
:::
::: {.column width="24%"}
`r kandidati$b[1]`
:::
::: {.column width="34%"}
`r round(kandidati$SSE4[1], 2)`
:::
::::
:::

::: {.panel-data .card-compact .rn-circle-orange}
:::: {.columns .text-center}
::: {.column width="18%"}
**B**
:::
::: {.column width="24%"}
`r kandidati$a[2]`
:::
::: {.column width="24%"}
`r kandidati$b[2]`
:::
::: {.column width="34%"}
`r round(kandidati$SSE4[2], 2)`
:::
::::
:::

::: {.panel-data .card-compact}
:::: {.columns .text-center}
::: {.column width="18%"}
**C**
:::
::: {.column width="24%"}
`r kandidati$a[3]`
:::
::: {.column width="24%"}
`r kandidati$b[3]`
:::
::: {.column width="34%"}
`r round(kandidati$SSE4[3], 2)`
:::
::::
:::

<br>

::: {.takeaway-strip}
Když nehlasujeme: vyberte přímku s nejmenším SSE a jednou větou vysvětlete, co toto číslo shrnuje.
:::

::: {.notes}
Studenti se vrátí k předchozí volbě A/B/C. Pro stejné čtyři květy z animace vychází z kandidátů B. Dodám, že skutečný lineární model použije všech 150 květů a není omezen na tyto tři možnosti.
:::

## Počítač najde nejlepší přímku

<br>

::: {.text-center .text-size-heading1 .text-bold}
`lm()` najde intercept a sklon, které minimalizují SSE.
:::

<br>

::: {.text-center}
My už ale víme, **co** hledá a **proč** právě tuto přímku preferuje.
:::

## Stejná data v R

<br>

:::: {.columns .align-center}

::: {.column width="58%"}

```{r}
#| label: ukazat-pripravu-dat
#| echo: true
data(iris)

data_kosatce <-
  data.frame(
    sirka_listku = iris$Petal.Width,
    delka_listku = iris$Petal.Length,
    druh = iris$Species
  )
```
:::

::: {.column width="42%"}
::: {.panel-data}
[Tři sloupce]{.panel-title}

- `sirka_listku`: prediktor
- `delka_listku`: odezva
- `druh`: zatím mimo model
:::
:::

::::

## Co obsahuje `data_kosatce`?

<br>

```{r}
#| label: shrnout-data-kosatce
#| echo: true
summary(data_kosatce)
```

::: {.takeaway-strip}
Před modelováním vždy nejprve zkontrolujeme názvy, rozsahy a případné chybějící hodnoty.
:::

## Gramatika funkce `lm()`

<br>

```r
lm(
  formula = odezva ~ prediktor,
  data = data
)
```

<br>

::: {.text-center .text-size-large .fragment}
Znak `~` čteme: **odezvu vysvětlujeme pomocí prediktoru**.
:::

## Dosadíme názvy z naší otázky

<br>

:::: {.columns .align-center}

::: {.column width="50%"}
::: {.panel-data}
[Formula]{.panel-title}

`delka_listku ~ sirka_listku`

odezva ~ prediktor
:::
:::

::: {.column width="50%"}
::: {.panel-data .fragment}
[Data]{.panel-title}

`data = data_kosatce`

tabulka se všemi 150 květy
:::
:::

::::

## Fitujeme první model

<br>

```{r}
#| label: fitovat-model-v-r
#| echo: true
mod_listky <-
  lm(
    formula = delka_listku ~ sirka_listku,
    data = data_kosatce
  )
```

::: {.fragment .takeaway-strip}
Model ukládáme jako `mod_listky`, abychom se k němu mohli vracet.
:::

## Jaké koeficienty model odhadl?

<br>

:::: {.columns .align-center}

::: {.column width="46%"}
```{r}
#| label: zobrazit-koeficienty-modelu
#| echo: true
coef(mod_listky)
```
:::

::: {.column width="54%"}
::: {.panel-result}
[Odhadnuté koeficienty]{.panel-title}

- intercept: **`r round(coef(mod_listky)[["(Intercept)"]], 2)` cm**
- sklon: **`r round(coef(mod_listky)[["sirka_listku"]], 2)` cm/cm**
:::
:::

::::

## Co znamená odhadnutý sklon?

<br>

::: {.text-center .text-size-large}
Sklon je **`r round(coef(mod_listky)[["sirka_listku"]], 2)` cm/cm**. Která interpretace je správná?
:::

<br>

:::: {.columns .align-stretch}

::: {.column width="32%"}
::: {.panel-olive}
**A)** Přesná změna každého jednotlivého květu.
:::
:::

::: {.column width="36%"}
::: {.panel-result}
[**B)** Průměrná změna délky při zvýšení šířky o 1 cm.]{.rn-box-indigo}
:::
:::

::: {.column width="32%"}
::: {.panel-orange}
**C)** Procento variability vysvětlené šířkou.
:::
:::

::::

<br>

::: {.takeaway-strip}
Bez hlasování: přepište B vlastními slovy; zachovejte **1 cm** a **v průměru**.
:::

::: {.notes}
Po volbě nechám studenty přesvědčit souseda. Správně B. A zaměňuje průměrný vztah za přesné pravidlo, C zaměňuje sklon za procento vysvětlené variability.
:::

## Vracíme se k biologické otázce

<br>
<br>

::: {.box-question}
**Mají širší korunní lístky kosatců také větší délku, a pokud ano, jak velká je tato změna?**
:::

<br>

::: {.panel-result .fragment}
[Co můžeme říct]{.panel-title}

Při zvýšení šířky o 1 cm model odhaduje v průměru zvýšení délky o **`r round(coef(mod_listky)[["sirka_listku"]], 2)` cm**.
:::

## Co ještě nevíme?

<br>
<br>

:::: {.columns .align-stretch}

::: {.column width="50%"}
::: {.panel-question}
[Nejistota]{.panel-title}

Jak přesný je odhad **2,23 cm/cm**?
:::
:::

::: {.column width="50%"}
::: {.panel-warning .fragment}
[Zbývající struktura]{.panel-title}

Přehlíží jedna přímka systematický vzor?
:::
:::

::::

## Směr a velikost nejsou příčina

<br>
<br>

::: {.box-rule}
::: {.card-title}
Biologický závěr
:::

::: {.text-center .text-size-heading1 .text-bold}
Asociace $\neq$ příčina
:::

Model popisuje vztah v datech. Bez dalšího výzkumného designu neprokazuje, že větší šířka **způsobuje** větší délku.
:::

## Co zůstalo po odhadu přímky?

```{r}
#| label: vytvorit-grafy-rezidui
#| include: false
#| message: false
#| warning: false
plot_histogram_rezidui <-
  ggplot2::ggplot(
    data = data_rezidua,
    mapping = ggplot2::aes(x = reziduum)
  ) +
  ggplot2::geom_histogram(
    binwidth = 0.25,
    boundary = 0,
    fill = barvy["interpretace"],
    color = "white",
    alpha = 0.78
  ) +
  ggplot2::geom_vline(
    xintercept = 0,
    linetype = 2,
    color = barvy["model"],
    linewidth = 1
  ) +
  ggplot2::labs(
    x = "Residuum (cm)",
    y = "Počet květů"
  ) +
  ggplot2::theme_minimal(base_size = 11)

plot_rezidua <-
  ggplot2::ggplot(
    data = data_rezidua,
    mapping = ggplot2::aes(
      x = odhadnuta_delka,
      y = reziduum
    )
  ) +
  ggplot2::geom_hline(
    yintercept = 0,
    linetype = 2,
    color = barvy["model"],
    linewidth = 1
  ) +
  ggplot2::geom_point(
    color = barvy["data"],
    alpha = 0.72,
    size = 2.7
  ) +
  ggplot2::labs(
    x = "Odhadnutá délka (cm)",
    y = "Residuum (cm)"
  ) +
  ggplot2::theme_minimal(base_size = 11)

save_local_figure(
  plot = plot_histogram_rezidui,
  filename = "histogram_rezidui.png"
)

save_local_figure(
  plot = plot_rezidua,
  filename = "graf_rezidui.png"
)
```

```{r}
#| label: zobrazit-histogram-rezidui
#| echo: false
#| out-width: 86%
include_local_figure("histogram_rezidui.png")
```

::: {.notes}
Nejprve se podíváme na rozdělení všech residuí. Histogram ukáže jejich typickou velikost a znaménko, ale skryje, u kterých odhadnutých hodnot jednotlivé chyby vznikly. Proto v dalším kroku residua vrátíme k odhadnutým hodnotám.
:::

## Jak tento graf čteme?

:::: {.columns}

::: {.column width="58%"}
```{r}
#| label: zobrazit-graf-rezidui-znovu
#| echo: false
include_local_figure("graf_rezidui.png")
```
:::

::: {.column width="42%"}
::: {.incremental}
- každý bod je jeden květ
- nad nulou model délku podhodnotil
- pod nulou model délku nadhodnotil
- hledáme neuspořádaný mrak kolem nuly
:::
:::

::::

## Vidíte náhodný mrak, nebo zbývající vzor?

<br>

::: {.text-center .text-size-heading1 .text-bold}
Prohlédněte si graf 30 sekund a najděte jednu část, která vás zneklidňuje.
:::

<br>

::: {.panel-olive}
[Diskuze se sousedem — 2 min]{.panel-title}

Popište pouze to, co v grafu vidíte. Zatím nenavrhujte řešení.
:::

::: {.notes}
Toto je hlavní diagnostická interpretace. Nechám studenty formulovat polohu shluků nebo systematické odchylky kolem nuly, aniž bych vyžadoval pokročilé názvy diagnostických problémů.
:::

## Stejná původní data, ale s druhem

```{r}
#| label: vytvorit-data-podle-druhu
#| include: false
#| message: false
#| warning: false
barvy_druhu <-
  c(
    setosa = "#1B9E77",
    versicolor = "#D95F02",
    virginica = "#7570B3"
  )

plot_data_podle_druhu <-
  ggplot2::ggplot(
    data = data_kosatce,
    mapping = ggplot2::aes(
      x = sirka_listku,
      y = delka_listku,
      color = druh
    )
  ) +
  ggplot2::geom_point(
    alpha = 0.78,
    size = 2.8
  ) +
  ggplot2::geom_abline(
    intercept = coef(mod_listky)[["(Intercept)"]],
    slope = coef(mod_listky)[["sirka_listku"]],
    color = barvy["model"],
    linewidth = 1.25
  ) +
  ggplot2::scale_color_manual(values = barvy_druhu) +
  ggplot2::scale_x_continuous(limits = c(0, 2.7)) +
  ggplot2::scale_y_continuous(limits = c(0, 7.2)) +
  ggplot2::labs(
    x = "Šířka korunního lístku (cm)",
    y = "Délka korunního lístku (cm)",
    color = "Druh"
  ) +
  ggplot2::theme_minimal(base_size = 11) +
  ggplot2::theme(
    legend.position = "bottom",
    legend.direction = "horizontal"
  )

save_local_figure(
  plot = plot_data_podle_druhu,
  filename = "data_podle_druhu.png"
)
```

```{r}
#| label: zobrazit-data-podle-druhu
#| echo: false
#| out-width: 90%
include_local_figure("data_podle_druhu.png")
```

## Stejná residua, ale s druhem

```{r}
#| label: vytvorit-rezidua-podle-druhu
#| include: false
#| message: false
#| warning: false
plot_rezidua_podle_druhu <-
  ggplot2::ggplot(
    data = data_rezidua,
    mapping = ggplot2::aes(
      x = odhadnuta_delka,
      y = reziduum,
      color = druh
    )
  ) +
  ggplot2::geom_hline(
    yintercept = 0,
    linetype = 2,
    color = barvy["data"],
    linewidth = 1
  ) +
  ggplot2::geom_point(
    alpha = 0.8,
    size = 2.8
  ) +
  ggplot2::scale_color_manual(values = barvy_druhu) +
  ggplot2::labs(
    x = "Odhadnutá délka (cm)",
    y = "Residuum (cm)",
    color = "Druh"
  ) +
  ggplot2::theme_minimal(base_size = 11) +
  ggplot2::theme(
    legend.position = "bottom",
    legend.direction = "horizontal"
  )

save_local_figure(
  plot = plot_rezidua_podle_druhu,
  filename = "rezidua_podle_druhu.png"
)
```

```{r}
#| label: zobrazit-rezidua-podle-druhu
#| echo: false
#| out-width: 90%
include_local_figure("rezidua_podle_druhu.png")
```

## Co model neviděl?

<br>

::: {.panel-question}
[Chybějící prediktor]{.panel-title}

::: {.text-center .text-size-heading1 .text-bold}
Druh kosatce
:::

Jedna přímka zachytila celkový růst, ale druhy netvoří jeden společný mrak. Jejich struktura proto zůstává v residuích.
:::

## Co ještě z lineárního modelu neplyne?

::: {.incremental}
- neznáme nejistotu odhadnutého sklonu
- neprokázali jsme příčinný mechanismus
- nezahrnuli jsme druh kosatce jako další prediktor
- nevyřešili jsme všechny možné diagnostické problémy
:::

<br>

::: {.fragment .takeaway-strip}
První model je začátek argumentu, ne jeho automatický konec.
:::

## Shrnutí

::: {.blockquote}
::: {.incremental}
- Biologickou otázku převádíme na odezvu a prediktor.
- Sklon popisuje změnu odhadnuté odezvy při změně prediktoru o jednu jednotku.
- `lm()` hledá přímku s nejmenším součtem čtverců residuí.
- Residua ukazují, co model u jednotlivých pozorování nevysvětlil.
- Vzor v residuích upozorňuje na chybějící strukturu nebo omezení modelu.
:::
:::

## Poslední kontrola

::: {.box-question}
[Model má kladný sklon]{.panel-title}

**Co zkontrolujete před biologickou interpretací?**
:::

<br>

::: {.panel-result .fragment}
[Minimální odpověď]{.panel-title}

Residua a biologický kontext modelu.
:::

::: {.notes}
Studenti napíší jednu kontrolu nebo ji řeknou sousedovi. Po odhalení minimální
odpovědi uzavřu L03 a připomenu, že L04 přidá výběrovou variabilitu a interval
spolehlivosti jako vyjádření nejistoty odhadu. P-hodnota patří až do L05.
:::
