---
format:
  revealjs:
    slide-number: true
    theme: [default, ../theme/presentation_theme.scss, ../theme/presentation_components.scss]
    embed-resources: true
    preview-links: false
    output-file: "presentation"
    output-ext: "html"
    highlight-style: github-light
    include-in-header: "../theme/fonts-include.html"
filters:
  - ../theme/rn-shorthand.lua
  - ../_extensions/EmilHvitfeldt/roughnotation/rough.lua
---

```{r}
#| label: setup
#| include: false
options(htmltools.dir.version = FALSE)
knitr::opts_chunk$set(
  fig.width = 7,
  fig.height = 5,
  fig.align = "center",
  out.width = "100%"
)

library(here)

here::i_am("Presentation/presentation.qmd")

path_materials <-
  "Presentation/Materials"

include_local_figure <- function(data_source) {
  knitr::include_graphics(
    path = here::here(
      path_materials,
      data_source
    ),
    error = TRUE
  )
}
```

```{r}
#| label: dynamic-link-generation
#| include: false
project_name <-
  basename(here::here())

display_name <-
  paste("Biostatistika", "-", project_name)

github_url <-
  paste0(
    "https://github.com/CUNI-NATUR-Biostatistics/",
    project_name
  )

slides_url <-
  paste0(
    "https://CUNI-NATUR-Biostatistics.github.io/",
    project_name,
    "/"
  )
```

## L03: Lineární model s jedním kvantitativním prediktorem

<br>

::: {.text-color-white .text-font-heading .text-size-heading .text-bold}
`r display_name`
:::

<br>

[👤](https://ondrejmottl.github.io/) Ondřej Mottl

[Moodle](https://dl2.cuni.cz/course/view.php?id=106)

## Výsledky učení

Po absolvování této přednášky budete schopni:

- fitovat `lm(y ~ x)` a interpretovat směr a velikost efektu
- vysvětlit, co jsou rezidua a proč je sledujeme
- popsat základní diagnostiku modelu pomocí jednoduchých grafů

## Biologická otázka

Jak se mění objem kmene stromu s rostoucím obvodem kmene?

Nejdřív se podíváme na data, pak pojmenujeme model, a teprve potom budeme interpretovat koeficienty.

## Data, se kterými začneme

Dataset `trees` obsahuje měření obvodu (`Girth`) a objemu (`Volume`) kmenů.

První krok: podívat se, jestli data naznačují přibližně lineární vztah.

## Otázka k zamyšlení

Před zobrazením regresní přímky odhadněte:

- A) vztah je téměř nulový
- B) vztah je kladný a zřetelný
- C) vztah je silně nelineární

::: {.takeaway-strip}
Když nehlasujeme: napište si vlastní volbu a jednou větou ji obhajte sousedovi.
:::

## První pohled na vztah v datech

```{r}
#| label: l03-graf-data
#| echo: false
data(trees)

plot(
  x = trees$Girth,
  y = trees$Volume,
  xlab = "Obvod kmene (Girth)",
  ylab = "Objem kmene (Volume)",
  main = "Data: obvod a objem kmene"
)
```

## Pojmenování modelu

Lineární model pro tuto otázku:

$$
\text{Volume}_i = a + b \cdot \text{Girth}_i + e_i
$$

Co nás zajímá nejvíc:

- směr koeficientu $b$
- velikost změny odezvy při zvýšení prediktoru
- co zůstává v reziduích

## Ukázkový kód pro studenty

```{r}
#| label: l03-demo-model
#| echo: true
data(trees)

mod_objem <-
  lm(
    formula = Volume ~ Girth,
    data = trees
  )

plot(
  x = trees$Girth,
  y = trees$Volume,
  xlab = "Obvod kmene (Girth)",
  ylab = "Objem kmene (Volume)"
)

abline(mod_objem, col = "blue", lwd = 2)

summary(mod_objem)
```

## Diskuze ve dvojicích (2 min)

Která část výstupu `summary(mod_objem)` je pro biologickou interpretaci důležitější než samotná p-hodnota?

- vysvětlete sousedovi proč
- dohodněte se na jedné větě, kterou byste použili v biologické interpretaci

## Interpretační úkol: rezidua

Představte si diagnostický graf reziduí:

- Co by vás varovalo, že lineární model není vhodný?
- Jaký vzor v reziduích by naznačoval nelinearitu?

::: {.takeaway-strip}
Nejde o „správný obrázek naslepo“, ale o argument: proč by daný vzor byl problém pro interpretaci modelu.
:::

## Co už víme / Co ještě nevíme

:::: {.columns}

::: {.column width="50%"}
::: {.panel-result}
[Co už víme]{.panel-title}

- Obvod kmene a objem jsou v datech zjevně propojené.
- Jednoduchý lineární model je rozumný první krok.
:::
:::

::: {.column width="50%"}
::: {.panel-question}
[Co ještě nevíme]{.panel-title}

- Jak velká je nejistota odhadu koeficientu?
- Kdy by stejný přístup naopak selhal?
:::
:::

::::

## Kontrola častého omylu

„Když body přibližně rostou, máme hotovo."

To je nebezpečné zjednodušení. Po vizuálním trendu vždy potřebujeme ještě zkontrolovat rezidua a interpretaci efektu v biologickém kontextu.

## Shrnutí

- L03 zavádí lineární model jako hlavní pracovní rámec.
- Začínáme biologickou otázkou a grafem, ne názvem metody.
- Koeficient modelu interpretujeme jako biologicky smysluplnou změnu odezvy.
- Rezidua používáme jako kontrolu toho, co model nevysvětluje.

## Závěrečná otázka

Ve které situaci by pro vztah dvou proměnných byl jednoduchý `lm(y ~ x)` nevhodný, i když bodový graf na první pohled vypadá lineárně?

::: {.takeaway-strip}
Zapište si jednu podmínku, kterou byste před použitím tohoto modelu vždy zkontrolovali.
:::
