---
title: "L03: Lineární model s jedním kvantitativním prediktorem"
subtitle: "Podkladové čtenářské materiály k přednášce"
lang: cs
format:
  html:
    toc: true
    toc-depth: 3
    toc-title: "Obsah"
    number-sections: true
    code-fold: false
    code-summary: "Zobrazit kód v R"
    embed-resources: true
    theme: [flatly, ../theme/skripta_theme.scss]
    highlight-style: github
    include-in-header: "../theme/fonts-include.html"
  typst:
    toc: true
    toc-depth: 3
    number-sections: true
    output-file: "skripta_raw.pdf"
    include-in-header: "skripta_theme.typ"
date: 2026/07/15
date-format: long
date-modified: last-modified
---

```{r}
#| label: nastaveni
#| include: false
if (!require("here")) install.packages("here")

here::i_am("Learning_materials/skripta.qmd")

if (!require("tidyverse")) install.packages("tidyverse")
if (!require("ggbeeswarm")) install.packages("ggbeeswarm")
if (!require("palmerpenguins")) install.packages("palmerpenguins")
if (!require("glossary")) install.packages("glossary")

library(tidyverse)
library(ggbeeswarm)
library(palmerpenguins)
library(glossary)

# Glossary: point to the canonical slovnik pojmy.yaml hosted on GitHub.
# Terms are looked up by slug ID (e.g. "histogram", "median", "boxplot").
# Usage in text: `r render_glossary_term("slug", display = "Czech term")`
# The glossary_style() call applies brand colours to the hover tooltip (HTML only).
local_pojmy <- tempfile(fileext = ".yaml")
tryCatch(
  {
    download.file(
      url = "https://raw.githubusercontent.com/CUNI-NATUR-Biostatistics/slovnik/main/pojmy.yaml",
      destfile = local_pojmy,
      quiet = TRUE
    )
    glossary::glossary_path(local_pojmy)
  },
  error = function(e) {
    message("Glossary YAML unavailable: ", conditionMessage(e))
  }
)
tryCatch(
  {
    source(
      paste0(
        "https://raw.githubusercontent.com/",
        "CUNI-NATUR-Biostatistics/slovnik/main/",
        "R/Functions/render_glossary_term.R"
      )
    )
  },
  error = function(e) {
    source(here::here("R/Functions/render_glossary_term.R"))
  }
)
```

```{r}
#| label: nastaveni-slovnik
#| echo: false
#| message: false
#| results: asis
if (knitr::is_html_output()) {
  glossary::glossary_style(
    color = "#5D2890",
    text_decoration = "underline",
    def_bg = "#FFFFFF",
    def_color = "#2E2E2E"
  )
  # Override: show tooltip on hover (not :active) and suppress the arrow on active.
  cat(
    "<style>",
    "a.glossary:hover .def { display: inline-block; }",
    "a.glossary:hover .def::after {",
    "  content: ' '; position: absolute; top: 100%; left: 50%;",
    "  margin-left: -5px; border-width: 5px; border-style: solid;",
    "  border-color: #FFFFFF transparent transparent transparent;",
    "}",
    "a.glossary:active .def { display: none; }",
    "a.glossary:active .def::after { display: none; }",
    "</style>",
    "<script>",
    "document.addEventListener('DOMContentLoaded', function() {",
    "  document.querySelectorAll('a.glossary').forEach(function(a) {",
    "    a.addEventListener('click', function(e) { e.preventDefault(); });",
    "  });",
    "});",
    "</script>",
    sep = "\n"
  )
}
```

## Úvod

V této lekci poprvé postavíme celou analýzu kolem `r render_glossary_term("linearni-model", display = "lineárního modelu")`. Cíl není „umět kliknout na funkci“, ale převést biologickou otázku na modelový zápis a smysluplně interpretovat odhadnutý `r render_glossary_term("efekt", display = "efekt")`.

Pracovní otázka pro L03: Jak se mění `r render_glossary_term("odezva", display = "odezva")` (objem kmene) s rostoucím `r render_glossary_term("prediktor", display = "prediktorem")` (obvod kmene)?

## Výsledky učení pro L03

Po prostudování této lekce budete schopni:

- fitovat model `lm(y ~ x)` a interpretovat směr i velikost `r render_glossary_term("efekt", display = "efektu")`
- vysvětlit, co je `r render_glossary_term("residuum", display = "residuum")`, a proč je důležité pro kontrolu modelu
- provést základní `r render_glossary_term("diagnostika-modelu", display = "diagnostiku modelu")` graficky

## Datový příběh a modelová otázka

Pro první modelovou lekci používáme dataset `trees` (reálná měření stromů v R). Budeme vysvětlovat vztah mezi obvodem kmene (`Girth`) a objemem kmene (`Volume`).

Než přejdeme k obecnému modelu, podívejme se na konkrétní dvojici pozorování z dat:

| Pozorování | Obvod kmene (`Girth`) | Objem kmene (`Volume`) |
|---|---:|---:|
| 1 | `r datasets::trees$Girth[1]` | `r datasets::trees$Volume[1]` |
| 2 | `r datasets::trees$Girth[2]` | `r datasets::trees$Volume[2]` |

Konkrétní výpočet změny na jednotku prediktoru (krok 1: dosazení hodnot):

$$
b \approx
\frac{`r datasets::trees$Volume[2]` - `r datasets::trees$Volume[1]`}{`r datasets::trees$Girth[2]` - `r datasets::trees$Girth[1]`}
$$

Stejný výpočet po zjednodušení (krok 2: mezikrok):

$$
b \approx
\frac{`r datasets::trees$Volume[2] - datasets::trees$Volume[1]`}{`r datasets::trees$Girth[2] - datasets::trees$Girth[1]`}
=
`r base::round((datasets::trees$Volume[2] - datasets::trees$Volume[1]) / (datasets::trees$Girth[2] - datasets::trees$Girth[1]), 2)`
$$

Obecný zápis pro lineární model (krok 3: symbolický tvar):

$$
  ext{Volume}_i = a + b \cdot \text{Girth}_i + e_i
$$

Směrnici pak obecně zapisujeme také jako:

$$
b = \frac{\Delta y}{\Delta x}
$$

Interpretace:

- `a` (`r render_glossary_term("intercept", display = "intercept")`) je odhad objemu při nulovém obvodu (technický referenční bod)
- `b` (`r render_glossary_term("sklon", display = "sklon")`) říká, o kolik se v průměru změní objem při zvýšení obvodu o 1 jednotku
- $e_i$ je nevysvětlená část `r render_glossary_term("variabilita", display = "variability")` (`r render_glossary_term("residuum", display = "reziduum")`)

### Co v datech vidíme před modelem?

Než model pojmenujeme, začínáme grafem. Bodový graf nám ukáže, zda je vztah přibližně lineární a jestli dává smysl začít jednoduchou přímkou.

### Kontrolní otázka k častému omylu

To, že v bodovém grafu „vidíme trend“, ještě není úplný závěr. Stále musíme ověřit, jak velká část variability je modelem vysvětlena (například přes `r render_glossary_term("r2", display = "R2")`) a jak vypadají rezidua.

### Ukázkový kód pro studenty: první fit modelu

```{r}
#| label: l03-fit-jednoducheho-modelu
#| echo: true
data(trees)

mod_objem <-
  lm(
    formula = Volume ~ Girth,
    data = trees
  )

plot(
  x = trees$Girth,
  y = trees$Volume,
  xlab = "Obvod kmene (Girth)",
  ylab = "Objem kmene (Volume)",
  main = "L03: Obvod vs. objem kmene"
)

abline(mod_objem, col = "blue", lwd = 2)

summary(mod_objem)

plot(
  x = fitted(mod_objem),
  y = resid(mod_objem),
  xlab = "Predikované hodnoty",
  ylab = "Rezidua",
  main = "Kontrola reziduí"
)

abline(h = 0, lty = 2)
```

## Shrnutí

- L03 zavádí `r render_glossary_term("linearni-model", display = "lineární model")` jako hlavní rámec: biologická otázka -> model -> interpretace.
- Koeficient `r render_glossary_term("sklon", display = "sklonu")` popisuje velikost změny `r render_glossary_term("odezva", display = "odezvy")` při změně `r render_glossary_term("prediktor", display = "prediktoru")`.
- `r render_glossary_term("residuum", display = "Rezidua")` nejsou „odpad“, ale klíčová informace o tom, co model nevysvětluje.

## Co navazuje v L04

V další lekci ponecháme stejný modelový rámec a přidáme inferenční vrstvu: `r render_glossary_term("interval-spolehlivosti", display = "intervaly spolehlivosti")` a `r render_glossary_term("p-hodnota", display = "p-hodnotu")` jako popis `r render_glossary_term("nejistota", display = "nejistoty")` odhadu.

## Slovníček pojmů {.unnumbered}

Pojmy použité v těchto materiálech a jejich definice:

```{r}
#| label: slovnicek
#| echo: false
glossary::glossary_table()
```
