---
title: "Lineární model s jedním kvantitativním prediktorem"
subtitle: "Podkladové čtenářské materiály k přednášce"
lang: cs
format:
  html:
    toc: true
    toc-depth: 3
    toc-title: "Obsah"
    number-sections: true
    code-fold: true
    code-summary: "Zobrazit kód v R"
    embed-resources: true
    theme: [flatly, ../theme/skripta_theme.scss]
    highlight-style: github
    include-in-header: "../theme/fonts-include.html"
  typst:
    toc: true
    toc-depth: 3
    number-sections: true
    output-file: "skripta_raw.pdf"
    include-in-header: "skripta_theme.typ"
date: 2026/07/15
date-format: long
date-modified: last-modified
---

```{r}
#| label: nastaveni
#| include: false
if (!require("here")) install.packages("here")

here::i_am("Learning_materials/skripta.qmd")

if (!require("tidyverse")) install.packages("tidyverse")
if (!require("ggbeeswarm")) install.packages("ggbeeswarm")
if (!require("ggplot2")) install.packages("ggplot2")
if (!require("glossary")) install.packages("glossary")

library(tidyverse)
library(ggbeeswarm)
library(ggplot2)
library(glossary)

source(here::here("R", "set_r_theme.R"))

# Glossary: use local slovnik/pojmy.yaml when available, otherwise remote fallback.
# Terms are looked up by slug ID (e.g. "histogram", "median", "boxplot").
# Usage in text: `r render_glossary_term("slug", display = "Czech term")`
# The glossary_style() call applies brand colours to the hover tooltip (HTML only).
local_pojmy <- here::here("..", "slovnik", "pojmy.yaml")

if (file.exists(local_pojmy)) {
  glossary::glossary_path(local_pojmy)
} else {
  remote_pojmy <- tempfile(fileext = ".yaml")
  tryCatch(
    {
      download.file(
        url = "https://raw.githubusercontent.com/CUNI-NATUR-Biostatistics/slovnik/main/pojmy.yaml",
        destfile = remote_pojmy,
        quiet = TRUE
      )
      glossary::glossary_path(remote_pojmy)
    },
    error = function(e) {
      message("Glossary YAML unavailable: ", conditionMessage(e))
    }
  )
}
tryCatch(
  {
    source(
      paste0(
        "https://raw.githubusercontent.com/",
        "CUNI-NATUR-Biostatistics/slovnik/main/",
        "R/Functions/render_glossary_term.R"
      )
    )
  },
  error = function(e) {
    source(here::here("R/Functions/render_glossary_term.R"))
  }
)
```

```{r}
#| label: nastaveni-slovnik
#| echo: false
#| message: false
#| results: asis
if (knitr::is_html_output()) {
  glossary::glossary_style(
    color = "#5D2890",
    text_decoration = "underline",
    def_bg = "#FFFFFF",
    def_color = "#2E2E2E"
  )
  # Override: show tooltip on hover (not :active) and suppress the arrow on active.
  cat(
    "<style>",
    "a.glossary:hover .def { display: inline-block; }",
    "a.glossary:hover .def::after {",
    "  content: ' '; position: absolute; top: 100%; left: 50%;",
    "  margin-left: -5px; border-width: 5px; border-style: solid;",
    "  border-color: #FFFFFF transparent transparent transparent;",
    "}",
    "a.glossary:active .def { display: none; }",
    "a.glossary:active .def::after { display: none; }",
    "</style>",
    "<script>",
    "document.addEventListener('DOMContentLoaded', function() {",
    "  document.querySelectorAll('a.glossary').forEach(function(a) {",
    "    a.addEventListener('click', function(e) { e.preventDefault(); });",
    "  });",
    "});",
    "</script>",
    sep = "\n"
  )
}
```

## Úvod

Představte si, že měříte korunní lístky kosatců. Dá se z jejich šířky odhadnout jejich délka?

::: {.callout-important}
## Hlavní otázka této lekce

**Mají širší korunní lístky kosatců také větší délku, a pokud ano, jak velká je tato změna?**
:::

Na tuhle otázku dnes navážeme. V minulé části jsme se naučili dívat na body v grafu a číst z nich jednoduchý trend. Teď tento trend rozšíříme do `r render_glossary_term("linearni-model", display = "lineárního modelu")`, aby z bodů vznikl model, který umí vztah mezi šířkou a délkou korunního lístku shrnout jedním zápisem a jednou interpretací.

Cíl není „umět kliknout na funkci“, ale převést biologickou otázku na modelový zápis a smysluplně interpretovat odhadnutý `r render_glossary_term("efekt", display = "efekt")`.

Pracovní otázka: Jak se mění `r render_glossary_term("odezva", display = "odezva")` (délka korunního lístku) s rostoucím `r render_glossary_term("prediktor", display = "prediktorem")` (šířka korunního lístku)?

## Výsledky učení

Po prostudování této lekce budete schopni:

- fitovat model `lm(y ~ x)` a interpretovat směr i velikost `r render_glossary_term("efekt", display = "efektu")`
- vysvětlit, co je `r render_glossary_term("residuum", display = "residuum")`, a proč je důležité pro kontrolu modelu
- provést základní `r render_glossary_term("diagnostika-modelu", display = "diagnostiku modelu")` graficky

## Datový příběh a modelová otázka

Pro první modelovou lekci používáme dataset `iris`, který obsahuje reálná měření 150 květů kosatců. Budeme vysvětlovat vztah mezi šířkou (`Petal.Width`) a délkou (`Petal.Length`) korunního lístku. Data sesbíral botanik Edgar Anderson a později je publikoval Ronald Fisher. Podrobnosti a odkazy na původní publikace uvádí [dokumentace datasetu v R](https://stat.ethz.ch/R-manual/R-devel/RHOME/library/datasets/html/iris.html).

Dataset `iris` je pro tuto lekci vhodný, protože:

- měří biologicky srozumitelné veličiny ve stejných jednotkách
- obsahuje přirozenou `r render_glossary_term("variabilita", display = "variabilitu")` mezi květy
- hodnoty šířky začínají blízko nuly, takže `r render_glossary_term("intercept", display = "intercept")` můžeme ukázat bez stlačení dat do malé části grafu
- umožňuje plynulý přechod od bodového grafu k `r render_glossary_term("linearni-model", display = "lineárnímu modelu")`

Dataset rozlišuje tři druhy kosatců. V prvním modelu použijeme záměrně jen jeden numerický `r render_glossary_term("prediktor", display = "prediktor")` a druh zatím do modelu nepřidáme. Na konci se k tomuto rozhodnutí vrátíme při diagnostice.


```{r}
#| label: data-kosatce-prehled
#| echo: true
#| code-fold: false
#| output: true
#| message: false
#| warning: false
#| error: false
data(iris)

data_kosatce <-
  data.frame(
    sirka_listku = iris$Petal.Width,
    delka_listku = iris$Petal.Length,
    druh = iris$Species
  )

summary(data_kosatce)
```


Co konkrétně znamenají sloupce v `iris`:

- `Petal.Width`: šířka korunního lístku v centimetrech (prediktor)
- `Petal.Length`: délka korunního lístku v centimetrech (`r render_glossary_term("odezva", display = "odezva")`)
- `Species`: druh kosatce, který zatím ponecháme mimo model

Na úrovni biologické otázky nás zajímá jednoduché tvrzení: mají širší korunní lístky také větší délku, a pokud ano, jak velká je tato změna.

### Nejdřív jen květy jako data

Než budeme mluvit o modelu, podívejme se na jednotlivé květy a na strukturu dat.

Z předchozích lekcí už víme dvě základní věci:

- obě proměnné jsou numerické, tedy měřené na číselné škále
- každou proměnnou můžeme nejdřív shrnout samostatně, než se podíváme na jejich vztah

Krátký samostatný přehled obou proměnných:

::: {.panel-tabset}
## Šířka korunního lístku

```{r}
#| label: shrnuti-sirka-listku
#| echo: true
#| code-fold: false
summary(data_kosatce$sirka_listku)
```

```{r}
#| label: graf-sirka-listku
#| echo: false
#| message: false
#| warning: false
ggplot2::ggplot(data_kosatce, ggplot2::aes(x = "Šířka", y = sirka_listku)) +
  ggplot2::geom_violin(trim = FALSE, fill = "#86579E", alpha = 0.25, color = "#5D2890") +
  ggplot2::geom_boxplot(width = 0.12, outlier.shape = NA, fill = "white", color = "#5D2890") +
  ggplot2::labs(x = NULL, y = "Šířka korunního lístku (cm)") +
  theme_biostat()
```

## Délka korunního lístku

```{r}
#| label: shrnuti-delka-listku
#| echo: true
#| code-fold: false
summary(data_kosatce$delka_listku)
```

```{r}
#| label: graf-delka-listku
#| echo: false
#| message: false
#| warning: false
ggplot2::ggplot(data_kosatce, ggplot2::aes(x = "Délka", y = delka_listku)) +
  ggplot2::geom_violin(trim = FALSE, fill = "#86579E", alpha = 0.25, color = "#5D2890") +
  ggplot2::geom_boxplot(width = 0.12, outlier.shape = NA, fill = "white", color = "#5D2890") +
  ggplot2::labs(x = NULL, y = "Délka korunního lístku (cm)") +
  theme_biostat()
```
:::

Než vybereme graf, zkusme si malý mentální úkol: když máme dvě numerické proměnné, jaký typ grafu dává největší smysl?

::: {.callout-note collapse="true"}
## Odpověď

Dobrá volba je bodový graf, protože chceme vidět jednotlivé květy a vztah mezi dvěma měřeními.
:::

Co z grafu sledujte zejména:

- zda se s rostoucí šířkou obvykle zvětšuje i délka
- jestli jsou v datech květy, které se chovají výrazně jinak než ostatní
- jak velký je `r render_glossary_term("rozptyl", display = "rozptyl")` hodnot kolem hlavního trendu

```{r}
#| label: krok-1-jen-body
#| echo: true
ggplot2::ggplot(
  data = data_kosatce,
  mapping = ggplot2::aes(x = sirka_listku, y = delka_listku)
) +
  ggplot2::geom_point(size = 2, alpha = 0.8, color = "#8A8A8A") +
  ggplot2::labs(
    x = "Šířka korunního lístku (cm)",
    y = "Délka korunního lístku (cm)",
    title = "Pouze body"
  ) +
  theme_biostat()
```

### Přes stejná data květů můžeme vést mnoho přímek

V celé lekci budeme držet tuto interpretační větu:

"*Když porovnáme dva květy, květ se širším korunním lístkem má v průměru delší očekávaný korunní lístek o určité množství, které popisuje sklon přímky.*"

Pro stejná data existuje více kandidátních přímek a každá vede k trochu jiné interpretaci. Každá přímka má přitom jiné `r render_glossary_term("parametry-modelu", display = "parametry")` (viz níže).

```{r}
#| label: mnoho-primek-jednim-grafem
#| echo: true
kandidati_cary <-
  data.frame(
    nazev = c("A", "B", "C"),
    a = c(0.5, 1.1, 1.1),
    b = c(2.2, 2.2, 2.7),
    barva = c("#8A8A8A", "#5D2890", "#F3A712")
  )

popisky_car <-
  data.frame(
    nazev = kandidati_cary$nazev,
    x = rep(max(data_kosatce$sirka_listku) - 0.1, 3),
    y = kandidati_cary$a + kandidati_cary$b * (max(data_kosatce$sirka_listku) - 0.1),
    barva = kandidati_cary$barva
)

ggplot2::ggplot(
  data = data_kosatce,
  mapping = ggplot2::aes(x = sirka_listku, y = delka_listku)
) +
  ggplot2::geom_point(size = 2, alpha = 0.8, color = "#8A8A8A") +
  ggplot2::geom_abline(
    data = kandidati_cary,
    ggplot2::aes(intercept = a, slope = b, color = nazev),
    linewidth = 1,
    show.legend = FALSE
  ) +
  ggplot2::geom_label(
    data = popisky_car,
    ggplot2::aes(x = x, y = y, label = nazev, color = nazev),
    hjust = 0,
    fill = "white",
    fontface = "bold",
    show.legend = FALSE
  ) +
  ggplot2::scale_color_manual(values = setNames(kandidati_cary$barva, kandidati_cary$nazev)) +
  ggplot2::labs(
    x = "Šířka korunního lístku (cm)",
    y = "Délka korunního lístku (cm)",
    title = "Mnoho možných přímek přes stejné body"
  ) +
  ggplot2::coord_cartesian(
    xlim = c(0, max(data_kosatce$sirka_listku) + 0.2),
    ylim = c(0, max(data_kosatce$delka_listku) + 0.5)
  ) +
  theme_biostat()
```

Kontrolní otázka: Jak byste poznali, která z těchto přímek nejlépe vystihuje vztah šířka -> délka?

::: {.callout-note collapse="true"}
## Odpověď

Potřebujeme číselné kritérium, které měří, jak daleko jsou naměřené délky korunních lístků od modelové přímky při dané šířce.
:::

### Jak můžeme popsat vztah proměnných?

Každou přímku popíšeme dvěma `r render_glossary_term("parametry-modelu", display = "parametry")`:

- `a` (`r render_glossary_term("intercept", display = "intercept")`)
- `b` (`r render_glossary_term("sklon", display = "sklon")`)

V našem případě je `r render_glossary_term("prediktor", display = "prediktorem")` **šířka korunního lístku** a podle ní vysvětlujeme rozdíly v **délce korunního lístku**.

Intuitivně:

- `a` posouvá přímku nahoru nebo dolů (mění základní úroveň odhadované délky)
- `b` mění `r render_glossary_term("sklon", display = "strmost")` přímky, tedy jak rychle roste odhadovaná délka s rostoucí šířkou

Nejčastější studentská chyba je zaměnit tyto role. Proto je v následujících grafech oddělujeme: nejprve měníme intercept při stejném sklonu, potom sklon při pevném interceptu.

::: {.panel-tabset}
## Intercept (a): posun přímky nahoru/dolů

```{r}
#| label: intercept-jednoduse
#| echo: true
ggplot2::ggplot() +
  ggplot2::geom_point(
    data = data_kosatce,
    mapping = ggplot2::aes(x = sirka_listku, y = delka_listku),
    size = 1.8, alpha = 0.6, color = "#8A8A8A") +
  ggplot2::geom_abline(
    ggplot2::aes(
      intercept = c(0.5, 1.1, 1.7),
      slope = 2.2,
      color = c("a = 0.5", "a = 1.1", "a = 1.7")),
    linewidth = 1,
    show.legend = TRUE
  ) +
  ggplot2::scale_color_manual(values = c("a = 0.5" = "#8A8A8A", "a = 1.1" = "#5D2890", "a = 1.7" = "#F3A712")) +
  ggplot2::labs(
    title = "Intercept (a): hodnota na ose y při x = 0",
    x = "Šířka korunního lístku (cm)",
    y = "Délka korunního lístku (cm)",
    color = "Varianta"
  ) +
    ggplot2::coord_cartesian(
    xlim = c(0, max(data_kosatce$sirka_listku) + 0.2),
    ylim = c(0, max(data_kosatce$delka_listku) + 0.5)
  ) +
  theme_biostat()
```


## Sklon (b): změna strmosti přímky

```{r}
#| label: sklon-jednoduse
#| echo: true
ggplot2::ggplot() +
  ggplot2::geom_point(
    data = data_kosatce,
    mapping = ggplot2::aes(x = sirka_listku, y = delka_listku),
    size = 1.8, alpha = 0.6, color = "#8A8A8A") +
  ggplot2::geom_abline(
    ggplot2::aes(
      intercept = 1.1,
      slope = c(1.8, 2.2, 2.6),
      color = c("b = 1.8", "b = 2.2", "b = 2.6")),
    linewidth = 1,
    show.legend = TRUE
  ) +
  ggplot2::scale_color_manual(values = c("b = 1.8" = "#8A8A8A", "b = 2.2" = "#5D2890", "b = 2.6" = "#F3A712")) +
  ggplot2::labs(
    title = "Sklon (b): jak rychle roste y při růstu x",
    x = "Šířka korunního lístku (cm)",
    y = "Délka korunního lístku (cm)",
    color = "Varianta"
  ) +
    ggplot2::coord_cartesian(
    xlim = c(0, max(data_kosatce$sirka_listku) + 0.2),
    ylim = c(0, max(data_kosatce$delka_listku) + 0.5)
  ) +
  theme_biostat()
```

:::


```{r}
#| label: showcase-6-kombinaci-a-b
#| echo: false
#| output: true
#| message: false
#| warning: false
#| error: false
kombinace_ab <-
  data.frame(
    a = c(0.5, 0.5, 1.1, 1.1, 1.7, 1.7),
    b = c(1.8, 2.6, 1.8, 2.6, 1.8, 2.6),
    panel = c(
      "a = 0.5, b = 1.8", "a = 0.5, b = 2.6",
      "a = 1.1, b = 1.8", "a = 1.1, b = 2.6",
      "a = 1.7, b = 1.8", "a = 1.7, b = 2.6"
    )
  )

ggplot2::ggplot(data = data_kosatce, ggplot2::aes(x = sirka_listku, y = delka_listku)) +
  ggplot2::geom_point(size = 1.5, alpha = 0.7, color = "#8A8A8A") +
  ggplot2::geom_abline(
    data = kombinace_ab,
    ggplot2::aes(intercept = a, slope = b),
    color = "#5D2890",
    linewidth = 1
  ) +
  ggplot2::facet_wrap(~panel, ncol = 3) +
  ggplot2::labs(
    title = "Šest kombinací a a b",
    x = "Šířka korunního lístku (cm)",
    y = "Délka korunního lístku (cm)"
  ) +
    ggplot2::coord_cartesian(
    xlim = c(0, max(data_kosatce$sirka_listku) + 0.2),
    ylim = c(0, max(data_kosatce$delka_listku) + 0.5)
  ) +
  theme_biostat()
```

### Vybereme 4 květy napříč prostorem dat

Než přejdeme na všechna data, ukážeme princip na čtyřech květech rozprostřených napříč grafem, aby bylo vidět, jak přesně vznikají `r render_glossary_term("residuum", display = "rezidua")`.

```{r}
#| label: vyber-4-bodu
#| echo: true
index4 <-
  c(1, 58, 71, 101)

data4 <-
  data_kosatce[index4, c("sirka_listku", "delka_listku")]

data4
```

### Predikce z a a b pro jeden květ

Nejdřív pro jeden květ ručně (dosazení konkrétních hodnot):

Tento mezikrok je důležitý, protože propojuje grafickou představu s konkrétním výpočtem. Chceme, aby bylo jasné, odkud se číslo predikce bere, ještě před použitím `predict()`.

Logický postup pro jeden konkrétní květ:

1. Vezmeme šířku vybraného korunního lístku.
2. Dosadíme ji do vztahu délka = a + b * šířka.
3. Dostaneme očekávanou délku tohoto korunního lístku podle modelu.

V zápisu pro první květ:

délka korunního lístku (květ 1) = a + b * šířka korunního lístku (květ 1)

```{r}
#| label: parametry-pro-rucni-predikci
#| echo: false
a0 <- 1.1
b0 <- 2.2
```

$$
\hat{y}_1 = `r a0` + `r b0` \cdot `r data4$sirka_listku[1]`
$$

Po zjednodušení:

$$
\hat{y}_1 = `r a0` + `r round(b0 * data4$sirka_listku[1], 2)` = `r round(a0 + b0 * data4$sirka_listku[1], 2)`
$$

Až potom obecný zápis:

$$
\hat{y} = a + b \cdot x
$$

```{r}
#| label: predikce-jeden-bod
#| echo: true
a0 <- 1.1
b0 <- 2.2

x1 <- data4$sirka_listku[1]

y_hat_1 <-
  a0 + b0 * x1

y_hat_1
```

### Predikce pro všechny 4 květy

Jakmile máme princip pro jeden květ, aplikujeme stejný výpočet na všechny čtyři květy. Tím získáme:

- predikované hodnoty `y_hat`
- rozdíly mezi pozorovanou a predikovanou hodnotou (`rezidua`)

```{r}
#| label: predikce-vsechny-4-body
#| echo: true
y_hat <-
  a0 + b0 * data4$sirka_listku

rez <-
  data4$delka_listku - y_hat

tab_pred <-
  data.frame(
    bod = 1:4,
    x = data4$sirka_listku,
    y = data4$delka_listku,
    y_hat = round(y_hat, 2),
    reziduum = round(rez, 2)
  )

tab_pred
```

Čtení tabulky krok za krokem:

- sloupec x: šířka korunního lístku konkrétního květu
- sloupec y: skutečně naměřená délka korunního lístku
- sloupec y_hat: modelová (očekávaná) délka korunního lístku
- sloupec reziduum: rozdíl mezi skutečnou a modelovou délkou

### Rezidua jako vzdálenosti v grafu

Reziduum je svislá vzdálenost bodu od modelové přímky. Pokud je kladné, model délku podhodnocuje; pokud záporné, délku nadhodnocuje.

V grafu níže je to vidět přímo jako červené úsečky mezi bodem a přímkou.

```{r}
#| label: rezidua-graficky
#| echo: true

ggplot2::ggplot(
  data = data.frame(
    sirka_listku = data4$sirka_listku,
    delka_listku = data4$delka_listku,
    y_hat = y_hat
  ),
  mapping = ggplot2::aes(x = sirka_listku, y = delka_listku)
) +
  ggplot2::geom_point(size = 2, alpha = 0.9, color = "#8A8A8A") +
  ggplot2::geom_abline(intercept = a0, slope = b0, color = "#5D2890", linewidth = 1) +
  ggplot2::geom_segment(
    ggplot2::aes(xend = sirka_listku, yend = y_hat),
    color = "#F3A712",
    linewidth = 1
  ) +
  ggplot2::labs(
    x = "Šířka korunního lístku (cm)",
    y = "Délka korunního lístku (cm)",
    title = "Rezidua jako svislé vzdálenosti"
  ) +
  theme_biostat()
```

### Jak kvantifikujeme "kvalitu" přímky: SSE

Součet čtverců reziduí (SSE) říká, jak moc jsou body daleko od modelové přímky. Čím menší SSE, tím lépe přímka vystihuje data.

Proč čtverce? Protože:

- odstraní znaménko (kladná a záporná rezidua se neodečtou)
- více penalizují velké chyby
- dávají jedno číslo, podle kterého lze férově porovnat kandidátní přímky

Ruční kalkulační zápis pro naši zvolenou přímku:

$$
SSE
=
(`r round(rez[1], 2)`)^2 + (`r round(rez[2], 2)`)^2 + (`r round(rez[3], 2)`)^2 + (`r round(rez[4], 2)`)^2
=
`r round(rez[1]^2, 2)` + `r round(rez[2]^2, 2)` + `r round(rez[3]^2, 2)` + `r round(rez[4]^2, 2)`
=
`r round(sum(rez^2), 2)`
$$

Až potom obecně:

$$
SSE = e_1^2 + e_2^2 + e_3^2 + e_4^2
$$

Pro porovnání kandidátních přímek použijeme čistý výpočet bez cyklu:

```{r}
#| label: sse-porovnani-bez-cyklu
#| echo: true
kandidati <-
  data.frame(
    model = c("A", "B", "C"),
    a = c(0.5, 1.1, 1.7),
    b = c(1.8, 2.2, 2.6)
  )

kandidati$SSE <-
  round(
    rowSums(
      (
        outer(kandidati$a, rep(1, nrow(data4))) +
        outer(kandidati$b, data4$sirka_listku) -
        matrix(data4$delka_listku, nrow = nrow(kandidati), ncol = nrow(data4), byrow = TRUE)
      )^2
    ),
    2
  )

kandidati
```

| Model | a | b | SSE |
|---|---:|---:|---:|
| A | 0.5 | 1.8 | `r kandidati$SSE[kandidati$model == "A"]` |
| B | 1.1 | 2.2 | `r kandidati$SSE[kandidati$model == "B"]` |
| C | 1.7 | 2.6 | `r kandidati$SSE[kandidati$model == "C"]` |

Otázka: Který model nejlépe odpovídá výzkumné otázce o vztahu šířky a délky korunního lístku?

::: {.callout-note collapse="true"}
## Odpověď

Nejlepší je model s nejmenším SSE, protože má nejmenší celkovou vzdálenost bodů od přímky.
:::

### Obecný zápis modelu až po práci s rezidui

Teď, když jsme si prošli predikci i rezidua číselně, můžeme zapsat obecný tvar:

$$
delka_i = a + b \cdot sirka_i + e_i
$$

A také obecný zápis směrnice:

Směrnici můžeme v konkrétním příkladu zapsat takto:

$$
b \approx
\frac{`r data4$delka_listku[2]` - `r data4$delka_listku[1]`}{`r data4$sirka_listku[2]` - `r data4$sirka_listku[1]`}
=
\frac{`r data4$delka_listku[2] - data4$delka_listku[1]`}{`r data4$sirka_listku[2] - data4$sirka_listku[1]`}
=
`r round((data4$delka_listku[2] - data4$delka_listku[1]) / (data4$sirka_listku[2] - data4$sirka_listku[1]), 2)`
$$

Až potom obecně:

$$
b = \frac{\Delta y}{\Delta x}
$$

Interpretace ve slovníku ekologického příběhu:

- `a` (`r render_glossary_term("intercept", display = "intercept")`) je odhad délky korunního lístku při nulové šířce; nula leží těsně za rozsahem pozorovaných dat
- `b` (`r render_glossary_term("sklon", display = "sklon")`) říká, o kolik se v průměru změní délka korunního lístku při zvýšení jeho šířky o 1 cm
- $e_i$ je nevysvětlená část `r render_glossary_term("variabilita", display = "variability")` (`r render_glossary_term("residuum", display = "reziduum")`)

### První fit modelu v R

Tady model jen fitujeme. Grafy uděláme až v dalším kroku.

V této části oddělíme dvě operace, které se často pletou:

- `lm()` = odhad parametrů modelu z dat
- `predict()` = výpočet predikovaných hodnot pro zadané květy (jejich šířky korunních lístků)

```{r}
#| label: fit-jednoducheho-modelu
#| echo: true
#| code-fold: false
mod_listky <-
  lm(
    formula = delka_listku ~ sirka_listku,
    data = data_kosatce
  )

summary(mod_listky)
```

`summary(mod_listky)` propojuje to, co už znáte z ručních příkladů:

- intercept odpovídá parametru `a`
- odhad u `sirka_listku` odpovídá sklonu `b`

### Predikce a graf modelu

Nejdřív explicitní predikce pomocí `predict()`:

```{r}
#| label: predikce-cele-dataset
#| echo: true
pred <-
  predict(
    object = mod_listky,
    newdata = data_kosatce
  )

head(pred)
```

Pak graf bodů a predikované přímky:

Tímto krokem uzavíráme logický kruh výzkumné otázky:

- ruční výpočet na 4 konkrétních květech
- stejný princip aplikovaný na celý dataset přes `predict()`
- vizuální kontrola, že přímka opravdu odpovídá číslům z modelu

```{r}
#| label: graf-s-predict
#| echo: true
data_plot <-
  data.frame(
    sirka_listku = data_kosatce$sirka_listku,
    delka_listku = data_kosatce$delka_listku,
    pred = pred
  )

data_plot <-
  data_plot[order(data_plot$sirka_listku), ]

ggplot2::ggplot(data_plot, ggplot2::aes(x = sirka_listku, y = delka_listku)) +
  ggplot2::geom_point(size = 2, alpha = 0.75, color = "#8A8A8A") +
  ggplot2::geom_line(ggplot2::aes(y = pred), color = "#5D2890", linewidth = 1) +
  ggplot2::labs(
    x = "Šířka korunního lístku (cm)",
    y = "Délka korunního lístku (cm)"
  ) +
  theme_biostat()
```

Volitelná zkratka:

::: {.callout-warning collapse="true"}
## Rychlá zkratka přes geom_smooth()

```{r}
#| label: rychla-zkratka-geom-smooth
#| echo: true
ggplot2::ggplot(data_kosatce, ggplot2::aes(x = sirka_listku, y = delka_listku)) +
  ggplot2::geom_point(alpha = 0.75, color = "#8A8A8A") +
  ggplot2::geom_smooth(method = "lm", se = FALSE)
```

Tento zápis je rychlý pro první orientaci v datech, ale pro porozumění modelu je lepší explicitně projít `lm()` + `predict()`.
:::

### Rezidua z predict() a z resid()

Tato kontrola je užitečná pro jistotu, že dvě běžné cesty dávají stejný výsledek:

- ručně: `y - predict(...)`
- přímo: `resid(model)`

Pokud se liší, je v postupu chyba (nejčastěji jiná data nebo jiný model objekt).

```{r}
#| label: rezidua-predict-a-resid
#| echo: true
rez_predict <-
  data_kosatce$delka_listku - pred

rez_fce <-
  resid(mod_listky)

head(data.frame(rez_predict = rez_predict, rez_fce = rez_fce))
```

## Jak číst výstup modelu biologicky

Po spuštění `summary(mod_listky)` nás zajímají hlavně tři věci:

1. Směr odhadnutého `r render_glossary_term("efekt", display = "efektu")` (`+` nebo `-`).
2. Velikost efektu (o kolik se změní odhadovaná délka korunního lístku, když se jeho šířka zvýší o 1 cm).
3. Jak dobře model shrnuje data (například přes `r render_glossary_term("r2", display = "R2")`).

Biologický payoff této lekce: model nám nedává jen „test prošel/neprošel“, ale čitelnou velikost vztahu, kterou můžeme převést na větu o změně v reálném systému.

Příklad interpretační věty (šablona):

"Při zvýšení šířky korunního lístku o 1 cm očekáváme v průměru zvýšení jeho délky o `b` cm."

### Kotva pro interpretaci výstupu

```{r}
#| label: kotva-koeficienty
#| echo: false
#| output: true
#| message: false
#| warning: false
#| error: false
tab_koef <-
  summary(mod_listky)$coefficients

tab_koef_df <-
  data.frame(
    parametr = rownames(tab_koef),
    odhad = round(tab_koef[, "Estimate"], 3),
    std_chyba = round(tab_koef[, "Std. Error"], 3),
    t_hodnota = round(tab_koef[, "t value"], 3),
    p_hodnota = signif(tab_koef[, "Pr(>|t|)"], 3),
    row.names = NULL
  )

knitr::kable(
  tab_koef_df,
  caption = "Klíčové parametry modelu: co čteme biologicky"
)
```

Interpretační prompt: Který řádek tabulky použijete pro větu o tom, o kolik se změní délka korunního lístku při zvýšení jeho šířky o 1 cm?

### Co z modelu ještě neplyne

Ani dobře vypadající lineární vztah automaticky neznamená kauzální vztah. Z tohoto modelu čteme asociaci mezi proměnnými; biologickou příčinu musíme obhájit designem sběru dat a znalostí systému.

## Praktická `r render_glossary_term("diagnostika-modelu", display = "diagnostika")` `r render_glossary_term("residuum", display = "reziduí")`

V této části se díváme na `r render_glossary_term("diagnostika-modelu", display = "diagnostiku modelu")` co nejjednodušeji: graf predikované hodnoty vs. `r render_glossary_term("residuum", display = "rezidua")`.

Cíl není "udělat všechny testy", ale naučit se první vizuální screening: kdy model vypadá přiměřeně a kdy už je potřeba být opatrný.

### Kotva pro diagnostiku

```{r}
#| label: kotva-diagnostika
#| echo: false
#| output: true
#| message: false
#| warning: false
#| error: false
plot(
  x = fitted(mod_listky),
  y = resid(mod_listky),
  xlab = "Predikované hodnoty",
  ylab = "Rezidua",
  main = "Diagnostická kotva: predikované hodnoty vs. rezidua"
)

abline(h = 0, lty = 2, col = "#8A8A8A")
```

Co je dobrý signál:

- bodový mrak reziduí je kolem nuly bez zjevného systematického tvaru
- `r render_glossary_term("rozptyl", display = "rozptyl")` reziduí je přibližně podobný napříč hodnotami šířky

Co je varovný signál:

- zakřivený vzor (naznačuje `r render_glossary_term("nelinearita", display = "nelinearitu")`)
- trychtýřovitý tvar (naznačuje `r render_glossary_term("heteroskedasticita", display = "heteroskedasticitu")`)
- několik bodů výrazně mimo hlavní mrak (`r render_glossary_term("odlehla-pozorovani", display = "odlehlá pozorování")`)

### Rychlá interpretační otázka

Pokud v reziduích vidíte systematický oblouk, co uděláte jako první krok?

- zkontrolujete, zda je lineární tvar modelu vůbec rozumný
- zvážíte transformaci nebo jiný funkční tvar vztahu
- explicitně popíšete, že současný model má omezení

### Co odhalí druh kosatce

V prvním grafu jsme body podle druhu nerozlišovali. Teď stejná rezidua obarvíme podle druhu kosatce. Druh stále nepřidáváme do modelu; pouze kontrolujeme, zda v nevysvětlené části dat nezůstala systematická struktura.

```{r}
#| label: diagnostika-podle-druhu
#| echo: false
#| output: true
#| message: false
#| warning: false
#| error: false
data_diagnostika <-
  tibble::tibble(
    predikce = fitted(mod_listky),
    reziduum = resid(mod_listky),
    druh = data_kosatce$druh
  )

ggplot2::ggplot(
  data = data_diagnostika,
  mapping = ggplot2::aes(x = predikce, y = reziduum, color = druh)
) +
  ggplot2::geom_hline(yintercept = 0, linetype = 2, color = "#8A8A8A") +
  ggplot2::geom_point(size = 2, alpha = 0.8) +
  ggplot2::labs(
    x = "Predikovaná délka (cm)",
    y = "Reziduum (cm)",
    color = "Druh",
    title = "Zůstává v reziduích struktura podle druhu?"
  ) +
  theme_biostat()
```

Pokud se barvy v grafu oddělují nebo mají různý rozptyl, jednoduchý model není celým biologickým příběhem. Pro L03 stačí toto omezení pojmenovat. Model s druhem jako dalším `r render_glossary_term("prediktor", display = "prediktorem")` patří do pozdější lekce.

## Kdy jednoduchý model nestačí

Jednoduchý `r render_glossary_term("linearni-model", display = "lineární model")` je výborný start, ale ne univerzální řešení.

V našich datech může jednoduchý model nestačit proto, že květy patří ke třem druhům kosatců. V jiných datech může být vztah zjevně `r render_glossary_term("nelinearita", display = "nelineární")` (například saturace nebo práh), takže jedna přímka systematicky podhodnocuje jednu část pozorování a nadhodnocuje jinou.

V takové situaci je lepší:

- nejdřív problém transparentně pojmenovat v interpretaci
- pak navrhnout vhodné rozšíření (`r render_glossary_term("transformace", display = "transformace")`, nelineární tvar, případně jiný model v navazující lekci)

Tím si udržíte hlavní princip kurzu: model volíme podle dat a biologické otázky, ne podle toho, co jsme se naučili minulý týden.

## Shrnutí

- `r render_glossary_term("linearni-model", display = "Lineární model")` zavádí hlavní rámec: biologická otázka -> model -> interpretace.
- Koeficient `r render_glossary_term("sklon", display = "sklonu")` popisuje, o kolik se v průměru změní délka korunního lístku při zvýšení jeho šířky o 1 cm.
- `r render_glossary_term("residuum", display = "Rezidua")` nejsou „odpad“, ale klíčová informace o tom, co model nevysvětluje.

## Co navazuje v L04

V další lekci ponecháme stejný modelový rámec a přidáme inferenční vrstvu: `r render_glossary_term("interval-spolehlivosti", display = "intervaly spolehlivosti")` a `r render_glossary_term("p-hodnota", display = "p-hodnotu")` jako popis `r render_glossary_term("nejistota", display = "nejistoty")` odhadu.

## Slovníček pojmů {.unnumbered}

Pojmy použité v těchto materiálech a jejich definice:

```{r}
#| label: slovnicek
#| echo: false
glossary::glossary_table()
```
